ACORDAO-COMPLETO-2484288

ACÓRDÃO 2798/2022 ATA 47/2022 - PLENÁRIO

VISTOS, relatados e discutidos estes autos de Representação, autuada, sob a forma de apartado do processo de auditoria TC Processo 032.888/2016-3, por força do item 9.10 do Acórdão 1031/2018-TCU-Plenário, que tem por objeto o exame da classificação de informações como sigilosas pelos órgãos auditados, 
ACORDAM os Ministros do Tribunal de Contas da União, reunidos em sessão do Plenário, com fundamento nos arts. 1º, inciso I, da Lei 8.443/1992, ante as razões expostas pelo relator, em:
9.1. conhecer da presente Representação, satisfeitos os requisitos de admissibilidade previstos nos arts. 235 e 237, inciso VI, do Regimento Interno deste Tribunal, para, no mérito, considerá-la procedente;
9.2. orientar a SecexFinanças que indique expressamente as peças e informações constantes do TC Processo 032.888/2016-3 que sofrerão ajustes na classificação de confidencialidade, conforme reclassificação realizada pelos órgão e entidades de origem, referenciadas em sua proposta nos seguintes termos:
9.2.1. itens "c" e "d" do Ofício de Requisição TCU 6-4/2017, de 04/04/2017;
9.2.2. item "a" do Ofício de Requisição TCU 19-4/2017, de 12/06/2017, com exceção aos dados referentes à análise de risco dos entes soberanos (devedores) , ao prêmio do Seguro de Crédito à Exportação e à taxa de equalização, que foram gerados por outros órgãos/entidades;
9.2.3. Ofícios de Requisição TCU 5-4/2017 de 30/03/2017, 15-4/2017 de 09/06/2017, 25-4/2017 de 20/07/2017 e 30-4/2017 de 23/08/2017;
9.2.4. Ofícios de Requisição TCU 7-4/2017 e 13-4/2017, por meio dos Ofícios 63/2017-SEI-SE e 196/2017-SEI-SE;
9.2.5. Ofícios de Requisição TCU 1-4/2017 e 2-4/2017;
9.2.6. Ofícios de Requisição TCU: 3-4/2017, 8-4/2017, 11-4/2017, 14-4/2017, 23-4/2017 e 29-4/2017;
9.2.7. Ofícios de Requisição TCU 10-4/2017 e 21-4/2017;
9.2.8. Nota Técnica 10/2016/GEFEX/COPEC/SUPOF/STN/MF-DF, de 19/10/2016;
9.3. proceder, após a adoção da medida exposta no subitem 9.2, os devidos ajustes no nível de confidencialidade registrado no sistema do Tribunal para retirar o sigilo das indicadas peças e informações nos autos do TC Processo 032.888/2016-3, de forma a reproduzir a reclassificação promovida pelos órgãos e entidades de origem;
9.4. manter as demais informações sigilosas do TC Processo 032.888/2016-3, conforme a classificação realizada na origem, especialmente as que abrangem operações não contempladas no escopo da fiscalização realizadas naqueles autos, como as constantes das atas das reuniões do Cofig e da Camex;
9.5. juntar cópia da presente deliberação, acompanhada do relatório e do voto que a fundamentam, ao TC Processo 015.849/2018-0, com vistas a deixar assente, naqueles autos, que foi levantada a chancela de sigilo bancário no que diz respeito aos dados publicizados pelo BNDES das operações de financiamento realizadas com entes soberanos constantes das respostas aos Ofícios de Requisição TCU 5-4/2017 e 7-4/2017;
9.6. encaminhar cópia deste Acórdão ao Banco Nacional de Desenvolvimento Econômico e Social - BNDES, Câmara de Comércio Exterior - Camex, Comitê de Financiamento e Garantia das Exportações - Cofig, Secretaria do Tesouro Nacional - STN/MF, Banco do Brasil S.A. - BB, Secretaria de Assuntos Internacionais - Sain e Agência Brasileira Gestora de Fundos Garantidores e Garantias S.A. - ABGF; e
9.7. arquivar os presentes autos.

Representação autuada para exame da classificação de informações como sigilosas pelos órgãos auditados, conforme determinação constante de acórdão relativo à auditoria realizada para avaliar os procedimentos para concessão do Seguro de Crédito à Exportação  SCE e do Proex-Equalização nos financiamentos do BNDES à exportação de serviços de engenharia.

Banco Nacional de Desenvolvimento Econômico e Social - BNDES, Câmara de Comércio Exterior - Camex, Comitê de Financiamento e Garantia das Exportações - Cofig, Secretaria do Tesouro Nacional - STN/MF, Banco do Brasil S.A. - BB, Secretaria de Assuntos Internacionais - Sain e Agência Brasileira Gestora de Fundos Garantidores e Garantias S.A. - ABGF.

3. Interessado: Tribunal de Contas da União.

13.1. Ministros presentes: Bruno Dantas (na Presidência), Walton Alencar Rodrigues, Vital do Rêgo, Jorge Oliveira e Antonio Anastasia.
13.2. Ministros-Substitutos convocados: Augusto Sherman Cavalcanti (Relator) e Marcos Bemquerer Costa.
13.3. Ministro-Substituto presente: Weder de Oliveira.

AUGUSTO SHERMAN

Adoto, como parte do relatório, a instrução lançada aos autos pela Secretaria de Controle Externo da Administração Indireta no Rio de Janeiro - SecexEstataisRJ (peça 66) :
"INTRODUÇÃO
Cuidam os autos de representação autuada em decorrência do disposto no item 9.10 do Acórdão 1031/2018-TCU-Plenário, em que foi apreciado Relatório de Auditoria (TC Processo 032.888/2016-3) que trata de avaliar os procedimentos para concessão do Seguro de Crédito à Exportação - SCE e do Proex-Equalização nos financiamentos do Banco Nacional do Desenvolvimento Econômico e Social - BNDES à exportação de serviços de engenharia.
Com vistas à análise das questões constantes da seção XIV do Voto que o fundamenta, o acerca da classificação da informação com restrição de acesso na origem, o Acórdão 1031/2018-TCU-Plenário estabelece o seguinte em seu item 9.10 e subitens (peça 1, p. 4) :
"9.10 determinar a autuação de processo apartado conexo a este processo de auditoria, em cujo âmbito deverão ser analisadas, pela SecexEstataisRJ, as questões descritas na seção "XIV - Sobre informações classificadas como sigilosas pelos órgãos auditados" do voto que fundamenta este acórdão, e autorizar a unidade técnica, desde já, a diligenciar ao BNDES e demais órgãos e entidades abrangidos por essa auditoria, acerca de eventuais estudos e documentos que contenham as análises realizadas sobre sigilo comercial e bancário das informações com a quais trabalha em suas atividades finalísticas; e ainda: 
9.10.1. a submissão do estudo referido no item 9.10, após concluído, à Consultoria Jurídica deste Tribunal para o especial obséquio de seu parecer a respeito das questões referidas no item 9.10, desta Corte no sentido de obter a reclassificação das informações que possam ser consideradas públicas;
9.10.2. a submissão do estudo e do parecer referidos nos itens 9.10 e 9.10.1, após concluído esse último, ao Ministério Público junto a esta Corte para o especial obséquio de sua manifestação sobre as análises e conclusões oferecidos pela unidade técnica e pela Conjur; 
9.10.3. a conclusão dos autos ao Relator, após a manifestação do MP/TCU referida no item 9.10.2, retro;"
No Voto que fundamenta o Acórdão 1031/2018-TCU-Plenário, o Relator, Ministro-Substituto Augusto Sherman, questiona a efetiva necessidade da classificação de um extenso volume de informações como sigilosas e a adequação dessa classificação aos ditames legais, especialmente sob o enfoque teleológico, considerando que o seguro de crédito à exportação e as operações de financiamento à exportação são regulamentados e operacionalizados por órgãos e entidades públicos, com recursos públicos (§ 112 do Voto) . Ressalta ainda a importância da atuação do Tribunal que, de forma a contribuir para o aumento da transparência na Administração Pública, "pode influenciar na desejada redução do volume de informações administrativas consideradas sigilosas, que devam encontrar-se afastadas do escrutínio público" (§ 115 do Voto) . 
Destaca-se que as informações com restrição de acesso verificadas no processo originário de auditoria de conformidade (TC Processo 032.888/2016-3) envolvem sete entidades e órgãos integrantes da administração pública direta e indireta: Agência Brasileira Gestora de Fundos Garantidores e Garantias S/A - ABGF; Banco do Brasil S/A. - BB; Banco Nacional do Desenvolvimento Econômico e Social - BNDES; Câmara de Comércio Exterior da Presidência da República - Camex; Comitê de Financiamento e Garantia das Exportações da Camex - Cofig; Secretaria de Assuntos Internacionais do Ministério da Fazenda - Sain/MF; e Secretaria do Tesouro Nacional - STN.
HISTÓRICO 
O Relatório de Auditoria (TC Processo 032.888/2016-3) , apreciado no Acórdão 1031/2018-TCU-Plenário, foi realizado com base no item 9.1 do Acórdão 1413/2016-TCU-Plenário, com o objetivo de avaliar a conformidade dos procedimentos para concessão de financiamentos à exportação de serviços de engenharia que não fossem de competência do BNDES. Em 140 operações de financiamento do BNDES à exportação de bens e serviços de engenharia a entes públicos estrangeiros, foram analisados os procedimentos de concessão do Seguro de Crédito à Exportação (SCE) e do Proex-Equalização, envolvendo Sain-MF, Camex, Cofig, ABGF, STN e Banco do Brasil. Nos achados, de forma recorrente, verificou-se a concessão de excepcionalidades previamente definidas e sem fundamentação adequada, carentes de critérios técnicos, que tiveram efeitos sobre o prêmio do SCE, as taxas dos financiamentos, os prazos da equalização, sobre os limites máximos de exposição de risco do Fundo de Garantia à Exportação a determinados países, bem como sobre os spreads bancários.
No Brasil, as principais medidas de suporte oficial à exportação são o Programa de Financiamento à Exportação (Proex) , o BNDES-Exim e o Seguro de Crédito à Exportação (SCE) . Decorre dos indícios apontados no trabalho que a celebração de algumas das operações de seguro só tenha sido possível, por exemplo, em razão da irregular redução da classificação de risco e da irregular ampliação dos limites de concessão de seguro relativos a determinados países. Ademais, a estimativa elaborada pela equipe de auditoria para 30 operações celebradas com países do Convênio de Créditos Recíprocos - CCR da Aladi, com base na Resolução Camex 44/2003, aponta para uma redução significativa na arrecadação em prêmios de SCE, da ordem de R$ 735,72 milhões (redução de R$ 834,82 milhões para R$ 99,1 milhões) , em relação aos valores que teriam sido pagos se observada a classificação original.
Ademais, cabe ressaltar que atos internacionais (protocolos e memorandos de entendimento) submetidos à aprovação do Conselho de Ministros da Camex, orientaram as relações comerciais e financeiras bilaterais e definiram condições de financiamento que se mostraram basilares para a realização de operações com apoio do governo brasileiro para exportação de serviços de engenharia para determinados países (entes públicos soberanos) , envolvendo recursos do BNDES e o SCE e/ou a equalização do Proex, no âmbito do TC Processo 032.888/2016-3. 
Para atender à necessidade de classificação e tratamento dos documentos sigilosos de sete diferentes órgãos e entidades fiscalizados, foram detalhadas no Relatório de Auditoria (TC-Processo 032.888/2016-3) as informações sobre o sigilo, as peças e os grupos de acesso, bem como foi dado tratamento diferenciado, conforme os grupos de acesso, para as informações encaminhadas aos gestores. 
Por solicitação do Relator do TC-Processo 032.888/2016-3, Ministro Substituto Augusto Sherman Cavalcanti, foi elaborada uma versão do relatório da qual as informações classificadas como sigilosas pelos órgãos que as forneceram foram substituídas pela expressão " (conteúdo sigiloso) ", mas na qual estariam mantidas as descrições dos achados e, sobre eles, informações consolidadas, de forma a não ser possível identificar, em termos de operações individuais, quaisquer informações classificadas como sigilosas. Essa versão foi a que acompanhou o Voto do Relator. Sobre a matéria, cabe ressaltar o disposto no item 112 do Voto do Ministro Augusto Sherman Cavalcanti, que fundamentou o Acórdão 1031/2018-TCU-Plenário:
"112. Não obstante a solução retro descrita, tenho dúvidas não apenas acerca da efetiva necessidade da classificação de todas essas informações como sigilosas, mas também acerca da adequação dessa classificação tão ampla aos ditames legais, especialmente sob o enfoque teleológico (a intenção da norma) . Afinal, o seguro à exportação é regulamentado e operacionalizado por órgãos e entidades públicos, garantido por um Fundo contábil público, que é mantido pelo Tesouro Nacional e, portanto, com recursos públicos, além de as operações de financiamento serem formalizadas por um Banco público e efetivadas com recursos públicos. Embora o contexto e o entorno das operações de financiamento à exportação sejam eminentemente públicos, os órgãos e entidades classificam parte significativa das informações, atos administrativos e documentos como sigilosos, cuja quebra de sigilo enseja ação penal, de maneira que os contribuintes brasileiros que suportam, em última instância, o ônus e o bônus decorrente dessas operações de financiamento, pouco podem conhecer sobre elas. É como a noiva que vai casar e não pode conhecer o noivo. Na minha visão, pode estar havendo exagero nessa classificação de sigilo. Entendo que algumas informações e documentos precisam ser mesmo preservados, mas não na proporção de sigilo nesse momento imposto. Por isso, proporei a adoção de medidas para que esse assunto possa ser melhor estudado e avaliado, tanto no âmbito do TCU quanto dos órgãos e entidades envolvidos. Aliás, no universo desses órgãos e entidades já se notam mudanças louváveis." (grifo no original) 
No Voto do Relator, § 105, apresenta-se a tabela que consolida a classificação na origem (dada pelos órgãos e entes auditados) quanto à confidencialidade das informações com restrição de acesso constantes dos autos do TC Processo 032.888/2016-3 (Tabela 1, § 36 do relatório de auditoria) .
Na instrução à peça 3 dos presentes autos, verificou-se que a representação preenche os requisitos de admissibilidade previstos nos arts. 235 e 237, inciso VI, do Regimento Interno do TCU (peça 3, p. 4) . 
Ademais, na instrução à peça 3, p. 4, foi destacado que o procedimento adotado pelo BNDES e pelo Banco do Brasil S.A. foi classificar, de maneira genérica, como sigilosas grande parte das informações encaminhadas ao Tribunal (peça 3, p. 4) . Assim, verificou-se uma oportunidade de melhoria no procedimento de classificação dos documentos que, de forma mais específica e criteriosa, possibilite a redução do volume de informações com restrição de acesso (peça 3, p. 4) . Destacou-se também que os demais órgãos auditados apresentaram um detalhamento das informações protegidas por sigilo (peça 3, p. 4) .
Na instrução à peça 3, p. 1-3, foram apresentadas as informações sigilosas dadas em resposta aos Ofícios de Requisição TCU e classificadas pelos órgãos e entidades fiscalizados, com a indicação das peças correspondentes naqueles autos, conforme consta do §36 do Relatório de Auditoria  do TC Processo 032.888/2016-3:
Tabela 1: Peças constantes do TC Processo 032.888/2016-3 referentes a informações com restrição de acesso apresentadas pelos órgãos e entidades.
	Órgão/Entidade
	Ofício de Requisição TCU
	Itens do Ofício de Requisição TCU
	Peças

	ABGF
	3-4/2017
	e
	205, 206, 212, 230, 231,232, 233, 234, 235

			g
	186, 194, 195

		8-4/2017
	c
	175

		11-4/2017
	d
	201

			i
	162

			h
	193

			k
	282

		14-4/2017
	a
	192

			g
	211

		23-4/2017
	a, b, d
	173, 174, 176, 177, 178, 184

			e
	216, 217, 218

		29/04/2017
	e
	203

			f
	204

			g
	229

			m
	269

	BB
	4-4/2017
	classificação da informação
	125

		10-4/2017
		-

		21-4/2017
	c
	279

	BNDES
	6-4/2017
	a, b, c, d, e
	119, 120, 121

		19-4/2017
	a
	122

			e
	256

	Camex
	5-4/2017
	b
	223, 224, 225, 226, 240, 243, 245, 249, 263

			d
	155, 156

		15-4/2017
	a
	164

			a, b, c, d, e, f
	167

			c
	141, 142, 143, 144, 145

		25-4/2017
	a, b, c, d, e, f, g, h
	123

			a
	213, 221, 222

		30-4/2017
	a, b, c
	237

	Cofig
	7-4/2017
	b
	199, 251, 252, 253, 254, 255

			c
	128 a 140; 146 a 154; 170; 171; 200, 207, 208, 220, 236, 241, 242, 244, 246, 247, 248, 250

			f
	158, 159

			classificação da informação
	126

		13-4/2017
	a
	127

			j
	185

			k
	163, 164, 169

			a, b, c, d, e, f, g, h, i, j, k, l, m, n, o
	165, 166

		16-4/2017
	a
	228

		27-4/2017
	a, b, c, d, e, f, g, h
	179

		32-4/2017
	a, b, c
	239

	Sain/MF
	1-4/2017
	a
	227

			b
	157, 160, 161

			e
	168

		2-4/2017
	i
	191

		17-4/2017
	a
	202

		24-4/2017
	a, b, c, d, e
	172

		26-4/2017
	a, b, c, d, e, f, g
	196, 197, 198

		31-4/2017
	a, b, c
	238

	STN/MF
	9-4/2017
	a, b, c, d, e, f
	267

			c
	268, 270

			h
	266

		12-4/2017
	a, b, c, d, e, f, g, h, i, j
	264

			d
	271, 272, 273, 274, 275

		18-4/2017
	 
	 -

		20-4/2017
	 
	 -

		28-4/2017
	a, b
	262

Fonte: Elaborado pela equipe de auditoria.
Com base no Voto que fundamentou o Acórdão 1031/2018-TCU-Plenário, ressaltou-se a necessidade de verificar a adequação da classificação da informação na origem, pelos órgãos e entidades fiscalizados, aos ditames legais, pois determinadas informações podem estar sendo preservadas de maneira excessiva, em prejuízo do interesse público relacionado ao incremento da transparência e do acesso às informações da Administração Pública (peça 3, p. 5) . 
Ademais, para a plena eficácia da diligência autorizada no item 9.10 do Acórdão 1031/2018-TCU-Plenário, também entendeu-se necessário que os órgãos e entidades auditados justificassem a permanência dos motivos do sigilo e a possibilidade de danos decorrentes do acesso ou da divulgação da informação, na hipótese de não apresentarem nenhum estudo/documento a respeito do tema ou para aquelas informações que ainda devessem permanecer sob a chancela da confidencialidade (peça 3, p.5) . 
Concluiu-se que os eventuais estudos produzidos pelos órgãos e entidades auditados poderiam subsidiar a análise da observada falta de uniformização nos procedimentos e da possibilidade de reclassificação de determinadas informações sigilosas para torná-las públicas (peça 3, p. 5) . Assim, foi proposto diligenciar aos órgãos e entidades acerca da classificação das informações sigilosas constantes dos autos do TC Processo 032.888/2016-3, acerca de eventuais estudos e documentos sobre sigilo comercial e bancário das informações concernentes às suas atividades finalísticas; da possibilidade de aplicação dos resultados desses estudos na reclassificação das informações consideradas sigilosas com o objetivo de torná-las públicas; e das justificativas quanto à permanência do sigilo e à possibilidade de danos em virtude do acesso ou da divulgação daquelas informações que permanecessem sob a chancela da confidencialidade. 
Assim, na instrução à peça 3, foi proposto conhecer da presente representação e realizar diligência com fundamento no art. 157 do RI/TCU c/c item 9.10 do Acórdão 1031/2018-TCU-Plenário, aos órgãos e entidades envolvidos com a matéria em análise, para que, no prazo de 15 dias, fossem encaminhados os estudos e informações solicitados. Essa proposta foi aprovada pela Subunidade Técnica (peça 4) e pela Unidade Técnica, promovendo-se as diligências, por delegação de competência do Relator, Ministro Substituto Augusto Sherman (peça 5) .
EXAME TÉCNICO
As diligências ao BNDES, à Camex, à ABGF,  à STN-MF, ao BB, à Sain-MF e ao Cofig foram realizadas respectivamente por intermédio dos Ofícios 0733, 0734, 0735, 0736, 0737, 0738 e 0740/2018-TCU/SecexEstataisRJ (peças 15, 10, 11, 13, 12, 9 e 14) , todos datados de 23/10/2018. Nos referidos ofícios, foram apresentados os seguintes itens aos órgãos e entidades, conforme a exposto no item 15 da presente instrução, para que fossem encaminhados ao Tribunal:
	a) eventuais estudos e documentos que contenham as análises realizadas sobre sigilo comercial e bancário das informações com as quais essa entidade trabalha em suas atividades finalísticas; 
	b) possibilidade de aplicação dos resultados desses estudos na reclassificação das informações consideradas sigilosas no âmbito do TC Processo 032.888/2016-3, com o objetivo de tornar como de acesso público a resposta dessa entidade aos seguintes itens dos Ofícios de Requisição deste Tribunal: (apresentação de quadro contendo os itens dos ofícios de requisição, cujas respostas do órgão/entidade apresentam informações com restrição de acesso e foram citadas no Relatório de Auditoria do TC Processo 032.888/2016-3) .
	c)  justificativas quanto à permanência dos motivos do sigilo e à possibilidade de danos decorrentes do acesso ou da divulgação, no caso daquelas informações que ainda devam permanecer sob a chancela da confidencialidade.
Considerando o não atendimento ao Ofício 0734/2018-TCU/SecexEstatais-RJ, por meio do qual foi realizada a diligência referente ao Cofig, a solicitação contida no referido expediente foi reiterada por meio do Ofício 0994/2018-TCU/SecexEstatais-RJ, datado de 14/12/2018 (peça 41) . 
Cabe destacar que os ofícios do TCU referentes às informações classificadas pelo Cofig foram encaminhados à Secretaria Executiva do Ministério da Indústria, Comércio Exterior e Serviços (MDIC) , à época, na qualidade de presidência do Cofig. Atualmente, esse colegiado é presidido pelo Secretário Especial de Comércio Exterior e Assuntos Internacionais do Ministério da Economia, conforme redação dada pelo Decreto 9.798/2019 ao Decreto 4.993/2004, que instituiu o Cofig.
Em resposta ao Tribunal, foram apresentadas as documentações às peças 25, 29 a 38, 42 e 46 dos presentes autos. 
A seguir, com base nas questões das diligências realizadas, conforme exposto no item 17 da presente instrução, analisar-se-á a documentação encaminhada ao Tribunal e apresentar-se-á o encaminhamento considerado adequado.
I)	Banco Nacional de Desenvolvimento Econômico e Social - BNDES
Em resposta à diligência promovida por esta Secretaria, por meio do Ofício 0733/2018-TCU/SecexEstataisRJ (peça 15) , datado de 23/10/2018, o BNDES apresentou, tempestivamente as informações e/ou esclarecimentos constantes das peças 30 e 33.
No Ofício 0733/2018-TCU/SecexEstataisRJ, tratou-se da possibilidade de reclassificação das informações sigilosas no âmbito do TC Processo 032.888/2016-3, com o objetivo de tornar público o acesso às informações da resposta do BNDES aos seguintes itens dos Ofícios de Requisição TCU: 6-4/2017, de 4/4/2017, itens (a) , (b) , (c) , (d) e (e) ; 19-4/2017, de 12/6/2017, itens (a) e (e) .
O BNDES, por meio do Ofício AT-242/2018 (peça 30) , de 13/11/2018, encaminhou ao Tribunal o Parecer AJ/JUINT 04/2018 (peça 33, p. 1-2) , de 12/11/2018; a NOTA AJ/COJIN 020/2014 (peça 33, p. 3-22) ; e a Nota AJ/COJIN 047/2015 (peça 33, p. 23-68) , elaborados pela Área Jurídica do banco, e informou o seguinte  ao TCU acerca dos documentos classificados (peça 30, p. 1-2) :
"I. que franqueia o acesso a informações protegidas por sigilo bancário e empresarial obtidas pelo Sistema BNDES no âmbito de sua atividade econômica e, que, por força do disposto na Lei Complementar n.° 105/2001, sua divulgação fora das hipóteses permitidas pela Lei sujeita o infrator a responder nas esferas civil, administrativa e penal, pelos prejuízos que eventualmente causar por sua conduta; e 
II. que, assim procedendo, dá cumprimento à decisão proferida pelo Supremo Tribunal Federal - STF, em 26/05/2015, no julgamento do Mandado de Segurança n.° 33.340/DF, a qual fixou a inoponibilidade dos sigilos bancário e empresarial às requisições de informações do Tribunal de Contas da União, em razão de suas prerrogativas constitucionais de controle e fiscalização, previstas nos artigo 70 e 71 da Constituição Federal."
 I.1	Eventuais estudos e documentos sobre sigilo comercial e bancário
Em resposta ao item "a" da diligência, o BNDES, no Parecer AJ/JUINT 04/2018 (peça 33, p. 1-2) , informou que os principais pronunciamentos sobre sigilo bancário e comercial pertinentes à matéria em análise são os seguintes: Nota AJ/COJIN 020/2014 (peça 33, p. 3-22) , estudo sobre o tema do sigilo bancário consolidando diversos entendimentos da Área Jurídica do BNDES; e a Nota AJ/ COJIN 047/2015 (peça 33, p. 23-68) . A Nota AJ/ COJIN 047/2015 foi elaborada a partir da análise do inteiro teor do Acórdão da Primeira Turma do Supremo Tribunal Federal (STF) , publicado em 03/08/2015, no julgamento do Mandado de Segurança (MS) 33.340/DF, para extrair os principais entendimentos que deverão servir de parâmetro para orientar os procedimentos do Sistema BNDES diante de requerimentos de informação protegida por sigilo bancário e/ou empresarial. O MS 33.340/DF foi impetrado pelo BNDES contra o Acórdão 2462/2014-TCU-Plenário (TC Processo 007.527/2014-4) , que determinou o envio de informações referentes às operações realizadas entre o Banco e a BNDESPAR com o Grupo JBS/Friboi.
 Cabe destacar que, no julgamento do MS 33.340/DF, por maioria, a Primeira Turma do STF seguiu o voto do ministro Luiz Fux, no entendimento de que o envio de informações ao TCU relativas a operações de crédito, originárias de recursos públicos, não é coberto pelo sigilo bancário e que o acesso a tais dados é imprescindível à atuação da Corte de Contas na fiscalização das atividades do BNDES.
O BNDES ressalta que depois da emissão da Nota AJ/COJIN 047/2015 (peça 33, p. 23-68) , o banco passou a entregar a integralidade das informações solicitadas, transferindo seu dever de sigilo a este Tribunal e aos demais órgãos de controle com atribuição constitucional. Informou ainda que havia sido expedida a Nota Informativa AJ/CONSUT 002/2018 sobre o sigilo de informação acerca das operações financeiras do BNDES, a ser apreciada pela Diretoria do BNDES para posterior encaminhamento ao TCU.
I.2	Possibilidade de reclassificação das informações sigilosas e justificativas da permanência de sigilo das informações, bem como da possibilidade de danos decorrentes de sua divulgação
Em relação aos itens "b" e "c" do Ofício 0733/2018 - TCU/SecexEstataisRJ, o BNDES reiterou o entendimento acerca da manutenção do sigilo das seguintes informações (peça 33, p. 2) : 
"i) Dos saldos devedores informados nos boletins de acompanhamento de entidades dotadas de personalidade jurídica de direito privado, nos termos da Lei Complementar 105/2001 (parte do item "a" do Ofício 6-4/2017, de 04/04/2017) ; 
ii) Das normas internas que estabelecem regras para definição da classificação de risco de crédito de instituições financeiras e não financeiras no exterior, bem como de países de governos soberanos. Tais normativos são protegidos por sigilo empresarial, pois trazem consigo aspectos que revelam a estratégia comercial do BNDES (item "b" do Ofício 6-4/2017. de 04/04/2017) ¹; e 
iii) Da remuneração do Banco Mandatário é uma informação de natureza estritamente comercial, privativa da relação comercial do exportador com o banco mandatário (parte do item "e" do Ofício 19-4/2017, de 12/06/2017) ". 
O BNDES reconsiderou a classificação do sigilo das informações referentes aos itens "c" e "d" do Ofício de Requisição TCU 6-4/2017, de 04/04/2017, e parte do item "a" do Ofício de Requisição TCU 19-4/2017, de 12/06/2017, para torná-las públicas, ressalvando que (peça 33, p. 2) : 
"No que tange à análise de risco dos entes soberanos (devedores) , ao prêmio do Seguro de Crédito à Exportação e à taxa de equalização, cabe esclarecer que tais informações não foram geradas pelo BNDES e, nesse sentido, deve prevalecer a classificação dos órgãos que originaram tais dados (item "e" do Oficio 6-4/2017, de 04/04/2017, e parte dos itens "a" e "e" do Ofício 19-4/2017, de 12/06/2017) ."
Ademais, o BNDES considerou oportuno registrar que a informação sobre a execução física das obras, constante da planilha referente ao item "d" do Ofício de Requisição 6-4/2017, de 04/04/2017, não se relaciona com o objeto do financiamento do BNDES, que consiste no apoio às exportações; os desembolsos do BNDES não se vinculam à evolução física da obra.
 I.3	Análise e proposta de encaminhamento
Nos termos do art. 4º c/c caput do art. 6º da Resolução-TCU 294/2018, a regra geral aplicável à classificação das informações produzidas pelo TCU é a publicidade, sendo o sigilo uma exceção; e a eventual classificação de informação prestada por órgão/entidade externo ao Tribunal deve ser reproduzida (classificação na origem) :
"Art. 4º A classificação das informações produzidas pelo TCU observa a publicidade como preceito geral e o sigilo como exceção.
Parágrafo único. Compete exclusivamente ao TCU classificar as informações por ele produzidas.
 (...) 
Art. 6º Cabe aos servidores do TCU, no momento de recebimento de informação de pessoa física ou jurídica externa ao Tribunal, reproduzir a classificação atribuída na origem.
Parágrafo único. Quando o documento recebido de pessoa física ou jurídica externa ao Tribunal for resposta a pedido do próprio TCU, em que haja menção explícita à necessidade de classificação da informação, a informação não classificada pelo órgão de origem será considerada pública."
Quando as informações prestadas são classificadas na origem, o Tribunal, assim como todos os órgãos e entidades que venham a receber ou ter acesso a essas informações para manifestação ou cumprimento de atribuições constitucionais e/ou legais, devem adotar as medidas cabíveis para resguardar a segurança da informação, nos termos da legislação vigente. 
Cabe ressaltar que, no âmbito das informações produzidas pelo TCU, como é o caso do Relatório de Auditoria do TC Processo 032.888/2016-3, bem como do Voto e do Relatório que fundamentaram o Acórdão 1031/2018-TCU-Plenário, um documento será público quando todas as informações nele contidas estiverem classificadas como públicas, conforme o art. 8º da Resolução-TCU 294/2018:
"Art. 8º As informações produzidas pelo TCU classificam-se em públicas ou sigilosas. 
§ 1º Classifica-se como pública a informação cujo acesso pode ser franqueado a qualquer pessoa.
§ 2º O documento será público quando todas as informações nele contidas estiverem classificadas como públicas.
§ 3º São consideradas sigilosas as informações:
	I - imprescindíveis à segurança da sociedade ou do Estado;
	II - pessoais relativas à intimidade, vida privada, honra e imagem da pessoa; ou
	III - protegidas por sigilo estabelecido em legislação específica.
§ 4º As informações podem ser enquadradas em mais de uma hipótese de sigilo."
Dessarte, a reclassificação das informações pelos órgãos/entidades que as prestaram poderá ser aplicada diretamente às informações produzidas pelo Tribunal, mas, no caso das peças já existentes do TC Processo 032.888/2016-3, tão somente àquelas que contiverem exclusivamente informação de caráter público. 
Com fulcro no art. 4º c/c caput do art. 6º c/c § 1º do art. 8º da Resolução-TCU 294/2018 e considerando a reclassificação de informações realizada pelo BNDES, propor-se-á tornar públicas as informações geradas pelo BNDES e encaminhadas ao Tribunal em resposta ao aos itens "c" e "d" do Ofício de Requisição TCU 6-4/2017, de 04/04/2017; e parte do item "a" do Ofício de Requisição TCU 19-4/2017, de 12/06/2017, com exceção aos dados referentes à análise de risco dos entes soberanos (devedores) , ao prêmio do Seguro de Crédito à Exportação e à taxa de equalização, que foram gerados por outros órgãos/entidades. Assim, sugerir-se-á que, com base no estudo a ser realizado pela Consultoria Jurídica do TCU, sejam publicados novamente o Relatório e ao Voto que fundamentaram o Acórdão 1031/2018-TCU-Plenário com as informações às quais foi conferido acesso público pelos órgãos/entidades de origem.
II)	Câmara de Comércio Exterior - Camex
A Camex, do Ministério da Economia, tem por objetivo a formulação, a adoção, a implementação e a coordenação de políticas e de atividades relativas ao comércio exterior de bens e serviços, aos investimentos estrangeiros diretos, aos investimentos brasileiros no exterior e ao financiamento às exportações, com vistas a promover o aumento da produtividade da economia brasileira e da competitividade internacional do País, conforme a Lei 13.844/2019 e o Decreto 10.044/2019.
Em resposta à diligência promovida por esta Secretaria, por meio do Ofício 0734/2018-TCU/SecexEstataisRJ (peça 10) , datado de 23/10/2018, e reiterada por meio do Ofício 0994/2018-TCU/SecexEstataisRJ (peça 41) , de 14/12/2018, a Secretaria Executiva da Camex - SE-Camex (que à época era a Secretaria Executiva do Ministério da Indústria, Comércio Exterior e Serviços - MDIC) apresentou, tempestivamente as informações e/ou esclarecimentos constantes das peças  29, 42 e 46.
Em resposta à reiteração da diligência, a SE-Camex informou, por meio do Ofício 631/2018-SEI-SE, de 27/12/2018 (peça 42, p. 1-2; peça 46, p. 1-2) , que a diligência já havia sido atendida por meio dos Ofícios 65/2018-SEI-SE-CAMEX (peça 29; peça 34, p. 3-6; peça 36, p. 3-6) e 564/2018-SEI-SE (peça 34, p. 1-2, e peça 36, p. 1-3) , datados de 12/11/2018; contudo, nesses dois últimos documentos houve erro na referência ao número do Ofício de requisição do TCU, pois foi registrada resposta ao "Ofício nº 0738/2018- TCU/SecexEstataisRJ". Com esses esclarecimentos, a SE-CAMEX encaminhou novamente ao Tribunal o inteiro teor dos Ofícios 65/2018-SEI-SE-CAMEX (peça 42, p. 5-7; peça 46, p. 5-7) e 564/2018-SEI-SE (peça 42, p. 3-4; peça 46, p. 3-4) .
Dessa forma, a SE-Camex, por intermédio do Ofício 564/2018-SEI-SE (peça 42, p. 3-4; peça 46, p. 1-2) , encaminhou o Ofício 65/2018-SEI-SE-CAMEX (peça 42, p. 5-7; peça 46, p. 5-8) , em que apresenta os esclarecimentos solicitados pelo Tribunal, com os seguintes anexos:
	i) Parecer PGFN/CAF/685/2015 (peça 42, p. 8-13; peça 46, p. 9-14) , Ofício 1ª Sec/RI/E/481/2015 (peça 42, p. 14; peça 46, p. 15) e Memorando 10136/AAP/GMMF/2015 (peça 42, p. 15; peça 46, p. 16) ; 
	ii) Parecer PGFN/CJU/COJPN/977/2014 (peça 42, p. 16-30; peça 46, p. 17-31) , Ato da Mesa do Senado Federal 1/2001 (peça 42, p. 31-33; peça 46, p. 32-34) ; 
	iii) documento intitulado "Orientações para preservação de informações sigilosas referentes a operações em atas do COFIG" (peça 42, p. 34-36; peça 46, p. 35-37) e o quadro "Orientações para preservação de informações sigilosas referentes a operações em atas do COFIG" (peça 42, p. 34-39; peça 46, p. 38-43) .
A documentação elencada no item anterior consta das peças 34, 36, 42 e 46 dos autos, embora os documentos à peça 42, p. 34-36, e à peça 42, p. 34-39, contenham partes ilegíveis.
No Ofício 65/2018-SEI-SE-CAMEX (peça 34, p. 3-5) , foram apresentadas as informações requeridas pelo Tribunal, com base no Parecer PGFN/CAF/685/2015, que trata de consulta quanto ao sigilo bancário, e o Parecer PGFN/CJU/COJPN/977/2014 que versa sobre o envio ao Congresso Nacional de informação classificada com fulcro no inciso IV do art. 23 da Lei 12.527/2011, requerida nos termos do § 2º do art. 50 da Constituição Federal. Também foi encaminhado ao Tribunal o Ato da Mesa do Senado Federal 1/2001 que regulamenta a tramitação de requerimento de informação; e o documento "Orientações para preservação de informações sigilosas referentes a operações em atas do COFIG", bem como o quadro "Orientações para preservação de informações sigilosas referentes a operações em atas do COFIG", em que foram detalhados os critérios utilizados.
II.1	Eventuais estudos e documentos sobre sigilo comercial e bancário 
Em resposta ao item "a" da diligência, a SE-Camex informou que a definição sobre o sigilo bancário e comercial das operações amparadas pelo Programa de Financiamento às Exportações (Proex) e Seguro de Crédito à Exportação (SCE) foi objeto de análise pelo Cofig em 2015 e 2016, com base nos seguintes pareceres: PGFN/CAF 685/2015 (peça 42, p. 8-13) , que analisou a extensão do sigilo bancário às operações do Proex e do SCE; e PGFN/CJU/COJPN 977/2014, que tratou da possibilidade de envio, ao Senado Federal, de informações classificadas como sigilosas com fulcro no art. 23 da LAI.
As conclusões dessa análise foram apresentadas na 140ª Reunião Ordinária do Cofig, (peça 32, p. 31-33) , de 25/08/2016, sendo definidos os seguintes critérios para a divulgação de informações em operações de exportação de serviços (peça 32, p. 2-3) :
SERVIÇOS (Projetos de Infraestrutura e Obras Civis) 
PROEX/Financiamento - Liberar: país, pleito, exportador, valor da exportação, objeto, parcela financiada (percentual e valor) , parcela à vista (percentual e valor) , modalidade de financiamento (buyer's ou supplier's) e crono grama de embarque/desembolso. As demais informações serão preservadas (tarjadas) por envolver sigilo bancário ou comercial, a saber importador, prazo de execução, incoterms, índice de nacionalização, comissão de agente, prazo de financiamento (liberar quando o importador for público) , forma de pagamento do financiamento, taxa de juros, garantias, e outras por acaso existentes e indicadas como sigilosas no relatório da operação elaborado pelo Banco do Brasil. 
PROEX/Equalização - Liberar: país, pleito, exportador, valor da exportação, objeto, banco financiador, parcela financiada (percentual e valor) , parcela à vista (percentual e valor) , modalidade de financiamento (buyer's ou supplier's) , cronograma de embarque/desembolso, parcela equalizável (percentual e valor) , prazo da equalização (que pode ser diferente do prazo do financiamento) , spread e dispêndio de equalização. As demais informações serão preservadas (tarjadas) por envolver sigilo bancário ou comercial, a saber importador, prazo de execução, incoterms, índice de nacionalização, comissão de agente, prazo de financiamento (liberar quando o banco financiador foro BNDES e o importador for público) , forma de pagamento do financiamento, taxa de juros, garantias, e outras por acaso existentes e indicadas como sigilosas no relatório da operação elaborado pelo Banco do Brasil. 
SCE/FGE- Liberar: país, pleito, exportador, valor da exportação, objeto, banco financiador, condições de pagamento da exportação, modalidade de financiamento (buyer's ou supplier's) , natureza do risco, risco coberto, forma de pagamento do prémio e percentual de cobertura. 
As demais informações serão preservadas (tarjadas) por envolver sigilo bancário ou comercial, a saber: importador, taxa de juros, prazo de financiamento (liberar quando o banco financiador for o BNDES e o importador for público) , período de desembolso, início de reembolso do crédito, taxa de prêmio, credit score, garantias, e outras por acaso existentes e indicadas como sigilosas no relatório da operação elaborado pela ABGF". (grifo no original) 
Destacou-se que houve participação de exportadores e agentes financiadores na definição dos critérios expostos acima, de maneira a evitar que os valores unitários de bens fossem divulgados com prejuízo para as empresas em concorrências internacionais.
II.2	Possibilidade de reclassificação das informações sigilosas 
No Ofício 0734/2018-TCU/SecexEstataisRJ, tratou-se da possibilidade de reclassificação das informações sigilosas no âmbito do TC Processo 032.888/2016-3, com o objetivo de tornar público o acesso às informações da resposta da Camex aos seguintes itens dos Ofícios de Requisição TCU: 5-4/2017, de 30/3/2017, itens (b) e (d) ; 15-4/2017, de 9/6/2017 (a) , (b) , (c) , (d) , (e) e (f) ; 25-4/2017, de 20/7/2017, itens (a) , (b) , (c) , (d) , (e) , (f) , (g) e (h) ; 30-4/2017, de 23/8/2017, itens (a) , (b) e (c) .
Na resposta ao item "b" da diligência (peça 29, p. 2) , a SE-Camex registrou que foram aplicados os critérios definidos no item "a" nas respostas desta Secretaria aos ofícios de requisição 5-4/2017 de 30/03/2017, 15-4/2017 de 09/06/2017, 25-4/2017 de 20/07/2017 e 30-4/2017 de 23/08/2017; no entanto, entende-se que não subsistem motivos para manter o sigilo bancário das informações apresentadas, pois o BNDES, agente financeiro resguardado pelo sigilo bancário, passou a publicar na Internet todos os dados sobre os financiamentos a bens e serviços de engenharia destinados a importadores públicos, inclusive cópias dos contratos de mútuo. Dessarte, entendeu-se que não caberia à SE-Camex opor sigilo bancário a dados aos quais a instituição financeira decidiu dar publicidade.
Assim, a SE-Camex entendeu cabível o acesso público às informações apresentadas por esta SE-CAMEX no âmbito do TC Processo 032.888/2016-3, naquilo que diz respeito às operações de financiamento à exportação de serviços de engenharia destinados a importadores públicos, objeto da auditoria do Tribunal. A SE-Camex alertou para o fato que as atas de reuniões do Conselho de Ministros da CAMEX, enviadas em anexo às respostas aos ofícios de requisição do TCU, contêm informações sobre operações não compreendidas no escopo da auditoria, que teve por objeto a avaliação de conformidade de financiamentos à exportação de serviços de engenharia. Tendo em vista que algumas dessas informações são protegidas por sigilo bancário ou comercial e dizem respeito a operações de financiamento à exportação não contempladas entre aquelas cujos dados foram amplamente divulgados pelo BNDES, a SE-Camex entendeu que o inteiro teor das referidas atas de reunião não deve ser tornado público, de modo a preservar o sigilo de informações das operações não abrangidas pelo TC Processo 032.888/2016-3.
II.3	Justificativas da permanência de sigilo das informações e da possibilidade de danos decorrentes de sua divulgação
Na resposta ao item "c" da diligência (peça 29, p. 3) , recomendou-se a manutenção do sigilo das demais operações de financiamento que não se refiram a bens e serviços de engenharia destinados a devedores soberanos, constantes dos documentos anexos às respostas da SE-CAMEX aos ofícios de requisição do Tribunal (especialmente as atas de reunião do Conselho de Ministros da CAMEX) , pois sua divulgação poderia prejudicar empresas exportadoras brasileiras, ao disponibilizar a seus concorrentes informações comerciais sensíveis, conforme previsto no art. 22 da Lei 12.527, de 18/2011; art. 5°, §2° e art. 6°, I, do Decreto 7.724/2012. A SE-CAMEX ressaltou que a divulgação de dados confidenciais sobre operações ou serviços poderia configurar infração administrativa (art. 32 da Lei12.527/2011) , crime de violação de sigilo empresarial (art. 169 da Lei 11.101/2005) ou ainda crime de divulgação de segredo (art. 153 do Código Penal) , sem prejuízo de eventuais reparações civis cabíveis.
II.4	Análise e proposta de encaminhamento
Primeiramente, cabe ressaltar que na elaboração da versão tarjada do Relatório de Auditoria do TC Processo 032.888/2016-3, foram observados os critérios para preservação do sigilo das informações relativas ao SCE e ao Proex-Equalização estabelecidos na 136ª Reunião Ordinária do Cofig, de 4/5/2016, constantes de resposta do Cofig ao Ofício de Requisição 7-4/2017 (peça 126 do TC Processo 032.888/2016-3) , conforme especificado na ata da citada reunião conforme a seguir:
 (...) 1.4 - COFIG: Lei de Acesso à Informação - LAI - Informações disponibilizadas. O representante suplente do Ministério da Fazenda e da Secretaria Executiva do Comitê (...) submeteu aos membros do Comitê os critérios de início citados, a serem observados doravante: a) Exportação de bens: (...) nas operações realizadas com os benefícios do PROEX/Equalização, devem-se liberar as informações referentes a país, pleito, exportador, objeto (exceto quantidade) , banco financiador, valor percentual da parcela financiada, valor percentual da parcela à vista, modalidade de financiamento, valor percentual da parcela equalizável, prazo da equalização, spread e dispêndio de equalização, e tarjar as referentes a importador, valor da exportação, quantidade dos bens, valor absoluto da parcela financiada, valor absoluto da parcela à vista, incoterms, índice de nacionalização, comissão de agente, forma de pagamento, taxa de juros, garantia, cronograma de embarque, valor absoluto da parcela equalizável e outras por acaso existentes e indicadas como sigilosas no relatório da operação elaborado pelo Banco do Brasil; e, nas operações garantidas pelo Seguro de Crédito à Exportação (SCE) , devem-se liberar as informações referentes a país, pleito, exportador, objeto (exceto quantidade) , banco financiador, condições de pagamento da exportação, modalidade de financiamento, natureza do risco, risco coberto, forma de pagamento do prêmio e percentual de cobertura, e tarjar as referentes a importador, valor da exportação, quantidade de bens, taxa de juros, período de desembolso, início de reembolso do crédito, taxa de prêmio, credit score, garantias e outras por acaso existentes e indicadas como sigilosas no relatório da operação elaborado pela Agência Brasileira Gestora de Fundos Garantidores e Garantias S.A. (ABGF) ; b)  Exportação de Serviços: (...) nas operações realizadas com os benefícios do PROEX/Equalização, devem-se liberar as informações referentes a país, pleito, exportador, valor da exportação, objeto, banco financiador, parcela financiada, parcela à vista, modalidade de financiamento, cronograma de embarque, parcela equalizável, prazo da equalização, spread e dispêndio de equalização, e tarjar as referentes a importador, prazo de execução, incoterms, índice de nacionalização, comissão de agente, forma de pagamento, taxa de juros, garantias, e outras por acaso existentes e indicadas como sigilosas no relatório da operação elaborado pelo Banco do Brasil; e, nas operações garantidas pelo Seguro de Crédito à Exportação (SCE) , devem-se liberar as informações referentes a país, pleito, exportador, valor da exportação, objeto, banco financiador, condições de pagamento da exportação, modalidade de financiamento, natureza do risco, risco coberto, forma de pagamento do prêmio e percentual de cobertura, e tarjar as referentes a importador, taxa de juros, período de desembolso, início de reembolso do crédito, taxa de prêmio, credit score, garantias e outras por acaso existentes e indicadas como sigilosas no relatório da operação elaborado pela ABGF. Acerca do prazo de financiamento, deve-se liberar quando o importador for ente público e a operação for realizada ao amparo do PROEX/Financiamento ou financiada pelo Banco Nacional de Desenvolvimento Econômico e Social (BNDES) . Decisão do COFIG: Aprovou os critérios apresentados pela Secretaria Executiva do Comitê, para a concessão de documentos e informações solicitadas pelo público em geral ao amparo da Lei de Acesso à informação - LAI." (grifo nosso) 
Primeiramente, cabe ressaltar que à época do recebimento das informações, o Tribunal respeitou os critérios para preservação do sigilo das informações relativas ao SCE e ao Proex-Equalização estabelecidos na 136ª Reunião Ordinária do Cofig, de 4/5/2016, constantes de resposta do Cofig ao Ofício de Requisição 7-4/2017 (peça 126 do TC Processo 032.888/2016-3) , segundo o item 50 da presente instrução.
Ademais, tendo em vista que as informações prestadas pelo BNDES, BB, STN-MF, Sain-MF e ABGF acercas das operações no âmbito do TC Processo 032.888/2016-3 haviam sido submetidas a um órgão deliberativo superior, o Cofig e/ou a Camex, o Tribunal também aplicou a essas informações as disposições do Cofig para a divulgação de informações em operações de exportação de serviços estabelecidas em sua 136ª Reunião Ordinária. 
Cabe destacar que os critérios para a divulgação de informações em operações de exportação de serviços definidos na 140ª Reunião Ordinária do Cofig, de 25/08/2016, possibilitam expressamente o acesso público aos prazos de financiamento quando o banco financiador for o BNDES e o importador for público, no âmbito do Proex-Equalização e do SCE, entre outras disposições.
Também foi observado pelo TCU o sigilo aplicável às informações contidas nos atos internacionais celebrados entre o Brasil e países importadores desses serviços, informados ao Tribunal pelos órgãos colegiados em resposta às requisições. O inteiro teor desses atos internacionais, que definiram parâmetros para a concessão do SCE e do Proex-Equalização em operações analisadas no TC Processo 032.888/2016-3, foram informados ao Tribunal pela Camex e pelo Cofig em resposta aos Ofícios de Requisição TCU 5-4/2017 e 7-4/2017 respectivamente. Nesse sentido, diante dos esclarecimentos nos presentes autos, permanece o sigilo desses atos internacionais, exceto no que diz respeito aos dados das operações realizadas com importadores públicos divulgados pelo BNDES na Internet.
De fato, verificou-se que o BNDES disponibiliza em sua página na internet (http://www.bndes.gov.br) os seguintes dados para as operações de financiamento para exportação celebradas com ente público: descrição da operação; 	país de destino	; data da contratação; valor da operação; valor desembolsado; 	taxa de juros; 	prazo total	; entre outras.
Considerando que a SE-Camex entendeu que não subsistem motivos para manter o sigilo bancário das dados sobre os financiamentos a bens e serviços de engenharia destinados a importadores públicos informações divulgadas pelo BNDES na internet, propor-se-á dar acesso público a essas informações tornadas públicas pelo banco que constam das respostas da Camex aos Ofícios de Requisição TCU 5-4/2017 de 30/03/2017, 15-4/2017 de 09/06/2017, 25-4/2017 de 20/07/2017 e 30-4/2017 de 23/08/2017.
Ademais, tendo em vista o alerta da Camex a respeito do fato que nas atas de suas reuniões encaminhadas em resposta ao TCU versarem sobre outras operações que não estavam no escopo da matéria tratada no TC Processo 032.888/2016-3 e cujos dados não tiveram ampla divulgação pelo BNDES, propor-se-á que os documentos referentes às atas de reuniões da Camex constantes do referido processo sejam mantidos como sigilosos de modo a preservar o sigilo de informações das operações não abrangidas pela fiscalização em tela.
III.	Comitê de Financiamento e Garantia das Exportações - Cofig
Compete ao Cofig, órgão colegiado integrante da Camex, criado pelo Decreto 4.993/2004 e instituído pela Resolução Camex 07/2004, enquadrar e acompanhar as operações do Programa de Financiamento às Exportações (Proex) e do Fundo de Garantia à Exportação (FGE) ; e estabelecer os parâmetros e as condições para a concessão, pela União, de assistência financeira às exportações brasileiras e de garantia às operações no âmbito do Seguro de Crédito à Exportação (SCE) . entre outras atribuições
Atualmente, o Cofig é composto por: Secretário Especial de Comércio Exterior e Assuntos Internacionais do Ministério da Economia, que o presidirá; e um representante titular, e respectivo suplente, de cada um dos seguintes órgãos: Casa Civil da Presidência da República; Ministério da Defesa; Ministério das Relações Exteriores; Secretaria do Tesouro Nacional da Secretaria Especial de Fazenda do Ministério da Economia; e Ministério da Agricultura, Pecuária e Abastecimento. As decisões e deliberações do Cofig são tomadas por consenso, sendo oficializadas, diretamente por seu Presidente, aos órgãos convocados a participar das reuniões do Comitê para apresentar as operações (ABGF, BB e BNDES) , para as necessárias providências operacionais.
Em resposta à diligência promovida por esta Secretaria, por meio do Ofício 0740/2018-TCU/SecexEstataisRJ (peça 14) , datado de 23/10/2018, a Secretaria-Executiva do Ministério da Indústria, Comércio Exterior e Serviços - MDIC, na qualidade de presidência do Cofig, apresentou, tempestivamente as informações e/ou esclarecimentos constantes das peças 32 e 37.
Em atendimento à solicitação do Tribunal, a Secretaria Executiva do Ministério da Indústria, Comércio Exterior e Serviços (MDIC) , na qualidade de presidência do Comitê de Financiamento e Garantia das Exportações (Cofig) , por meio do Ofício 563/2018-SEI-SE (peça 32, p. 2-4) , de 12/11/2018, apresenta os esclarecimentos a serem expostos seguir, bem como a seguinte documentação: 
	i) Parecer PGFN/CAF/685/2015 (peça 32, p. 5-10) , Ofício 1ª Sec/RI/E/481/2015 (peça 32, p. 11) e Memorando 10136/AAP/GMMF/2015 (peça 32, p. 12) ; 
	ii) Parecer PGFN/CJU/COJPN/977/2014 (peça 32, p. 13-27) , Ato da Mesa do Senado Federal 1/2001 (peça 32, p. 28-30) ; 
	iii) documento intitulado "Orientações para preservação de informações sigilosas referentes a operações em atas do COFIG" (peça 32, p. 31-33) e tabela comparativa intitulada "Orientações para preservação de informações sigilosas referentes a operações em atas do COFIG" (peça 32, p. 34-39) .
A documentação elencada no item anterior da presente instrução consta igualmente das peças 32 e 37 dos autos.
II i.1	Eventuais estudos e documentos sobre sigilo comercial e bancário
Em resposta ao item "a" da diligência, o Cofig  informou que a definição sobre o sigilo bancário e comercial das operações amparadas pelo Programa de Financiamento às Exportações (Proex) e Seguro de Crédito à Exportação (SCE) foi objeto de análise pelo comitê em 2015 e 2016, com base nos seguintes pareceres: PGFN/CAF 685/2015, que analisou a extensão do sigilo bancário às operações do Proex e do SCE; e PGFN/CJU/COJPN 977/2014, que tratou da possibilidade de envio, ao Senado Federal, de informações classificadas como sigilosas com fulcro no art. 23 da Lei de Acesso à Informação.
As conclusões dessa análise foram apresentadas na 140ª Reunião Ordinária do Cofig, (peça 32, p. 31-33) , de 25/08/2016, sendo definidos os seguintes critérios para a divulgação de informações em operações de exportação de serviços (peça 32, p. 2-3) :
"SERVIÇOS (Projetos de Infraestrutura e Obras Civis) 
PROEX/Financiamento - Liberar: país, pleito, exportador, valor da exportação, objeto, parcela financiada (percentual e valor) , parcela à vista (percentual e valor) , modalidade de financiamento (buyer's ou supplier's) e cronograma de embarque/desembolso. 
As demais informações serão preservadas (tarjadas)  por envolver sigilo bancário ou comercial, a saber: importador, prazo de execução, incoterms, índice de nacionalização, comissão de agente, prazo de financiamento  (liberar quando o importador for público) , forma de pagamento do financiamento, taxa de juros, garantias, e outras por acaso existentes e indicadas como sigilosas no relatório da operação elaborado pelo Banco do Brasil.
PROEX/Equalização - Liberar: país, pleito, exportador, valor da exportação, objeto, banco financiador, parcela financiada (percentual e valor) , parcela à vista (percentual e valor) , modalidade de financiamento (buyer's ou supplier's) , cronograma de embarque/desembolso, parcela equalizável (percentual e valor) , prazo da equalização (que pode ser diferente do prazo do financiamento) , spread e dispêndio de equalização. 
As demais informações serão preservadas (tarjadas)  por envolver sigilo bancário ou comercial, a saber: importador, prazo de execução, incoterms, índice de nacionalização, comissão de agente, prazo de financiamento (liberar quando o banco financiador for o BNDES e o importador for público) , forma de pagamento do financiamento, taxa de juros, garantias, e outras por acaso existentes e indicadas como sigilosas no relatório da operação elaborado pelo Banco do Brasil.
SCE/FGE - Liberar: país, pleito, exportador, valor da exportação, objeto, banco financiador, condições de pagamento da exportação, modalidade de financiamento (buyer's ou supplier's) , natureza do risco, risco coberto, forma de pagamento do prêmio e percentual de cobertura. 
As demais informações serão preservadas (tarjadas)  por envolver sigilo bancário ou comercial, a saber: importador, taxa de juros, prazo de financiamento (liberar quando o banco financiador for o BNDES e o importador for público) , período de desembolso, início de reembolso do crédito, taxa de prêmio, credit score, garantias, e outras por acaso existentes e indicadas como sigilosas no relatório da operação elaborado pela ABGF." (grifo no original) 
Destacou-se a participação de exportadores e agentes financiadores na definição desses critérios, especialmente no sentido de evitar que os valores unitários de bens fossem divulgados e prejudicassem as empresas em concorrências internacionais.
III.2	Possibilidade de reclassificação das informações sigilosas
No Ofício 0740/2018-TCU/SecexEstataisRJ, tratou-se da possibilidade de reclassificação das informações sigilosas no âmbito do TC Processo 032.888/2016-3, com o objetivo de tornar público o acesso às informações da resposta do Cofig aos seguintes itens dos Ofícios de Requisição TCU: 5-4/2017, de 30/3/2017, itens (b) e (d) ; 15-4/2017, de 9/6/2017, itens (a) , (b) , (c) , (d) , (e) e (f) ; 25-4/2017, de 20/7/2017, itens (a) , (b) , (c) , (d) , (e) , (f) , (g) e (h) ; 30-4/2017, de 23/8/2017, itens (a) , (b) e (c) .
Em resposta ao item "b" da diligência, o Cofig registrou que os critérios para divulgação de informações definidos na sua 140ª Reunião Ordinária, de 25/08/2016, foram aplicados nas respostas aos Ofícios de Requisição TCU no âmbito do TC Processo 032.888/2016-3. Ressaltou ainda que não classificou como sigilosas as respostas aos Ofícios de Requisição 16-4/2017, 27-4/2017 e 32-4/2017, consubstanciadas nos Ofícios 208/2017/SEI-SE, 316/2017-SEI-SE e 429/2017/SEI-SE.
Quanto às respostas aos Ofícios de Requisição TCU 7-4/2017 e 13-4/2017, realizadas por meio dos Ofícios 63/2017-SEI-SE e 196/2017-SEI-SE, afirmou-se não subsistir motivos para manutenção do sigilo bancário, tendo em vista que o BNDES passou a publicar na Internet todos os dados sobre os financiamentos a bens e serviços de engenharia, inclusive cópias dos contratos de mútuo. Assim, a Secretaria Executiva do MDIC entendeu que não caberia opor sigilo bancário a dados aos quais a instituição financeira tornou públicos. 
Embora tenha entendido que o acesso público às informações em tela seja cabível, muitas das atas de reunião do Cofig enviadas ao Tribunal em anexo às respostas aos ofícios de requisição contêm informações protegidas por sigilo legal sobre operações fora do escopo da auditoria realizada no âmbito do TC Processo 032.888/2016-3. Assim, o inteiro teor das referidas atas de reunião não deve ser tornado público, de modo a preservar o sigilo de informações referentes a operações de financiamento à exportação não abrangidas pelo TC Processo 032.888/2016-3. 
III.3	Justificativas da permanência de sigilo das informações e da possibilidade de danos decorrentes de sua divulgação
Em resposta ao item "c" da diligência, foi recomendada a manutenção do sigilo de dados referentes a outras operações de financiamento constantes dos documentos anexos às respostas desta Secretaria Executiva aos ofícios de requisição do Tribunal (especialmente as atas de reunião do Cofig) , dado que sua divulgação poderia prejudicar empresas exportadoras brasileiras, ao viabilizar o acesso de seus concorrentes a informações sensíveis (conforme art. 22 da Lei 12.527/2011, e arts. 5º, §2º e 6º, I, do Decreto 7.724/2012) . Ressaltou-se que a divulgação de dados confidenciais sobre operações ou serviços pode configurar infração administrativa (art. 32 da Lei nº 12.527/2011) , crime de violação de sigilo empresarial (art. 169 da Lei nº 11.101/2005) ou ainda crime de divulgação de segredo (art. 153 do Código Penal) , sem prejuízo de eventuais reparações civis cabíveis.
III.4	Análise e proposta de encaminhamento
Primeiramente, cabe ressaltar que à época do recebimento das informações, o Tribunal respeitou os critérios para preservação do sigilo das informações relativas ao SCE e ao Proex-Equalização estabelecidos na 136ª Reunião Ordinária do Cofig, de 4/5/2016, constantes de resposta do Cofig ao Ofício de Requisição 7-4/2017 (peça 126 do TC Processo 032.888/2016-3) , segundo o item 50 da presente instrução.
Ademais, tendo em vista que as informações prestadas pelo BNDES, BB, STN-MF, Sain-MF e ABGF acercas das operações no âmbito do TC Processo 032.888/2016-3 haviam sido submetidas a um órgão deliberativo superior, o Cofig e/ou a Camex, o Tribunal também aplicou a essas informações as disposições do Cofig para a divulgação de informações em operações de exportação de serviços estabelecidas em sua 136ª Reunião Ordinária. 
Também foi observado pelo TCU o sigilo aplicável às informações contidas nos atos internacionais celebrados entre o Brasil e os países importadores desses serviços, cujo inteiro teor foi informado ao Tribunal pela Camex e pelo Cofig em resposta aos Ofícios de Requisição TCU 5-4/2017 e 7-4/2017 respectivamente.
Cabe destacar que os critérios para a divulgação de informações em operações de exportação de serviços definidos na 140ª Reunião Ordinária do Cofig, de 25/08/2016, possibilitam expressamente o acesso público aos prazos de financiamento quando o banco financiador for o BNDES e o importador for público, no âmbito do Proex-Equalização e do SCE, assim como havia sido estabelecido na 136ª Reunião Ordinária do Cofig, de 4/5/2016, em resposta ao Ofício de Requisição 7-4/2017 (item ) .
Verificou-se que o BNDES disponibiliza em sua página na internet (http://www.bndes.gov.br) dados acerca das operações de financiamento para exportação celebradas pelo banco com ente público, conforme exposto no item 55.
Considerando a reclassificação de informações realizada pela Secretaria Executiva do MDIC, à época na qualidade de Presidência do Cofig, propor-se-á retirar a chancela de sigilo bancário das informações geradas pelo Cofig e encaminhadas ao Tribunal em resposta aos Ofícios de Requisição TCU 7-4/2017 e 13-4/2017, por meio dos Ofícios 63/2017-SEI-SE e 196/2017-SEI-SE, referentes aos dados sobre os financiamentos a bens e serviços de engenharia que foram objeto de divulgação pelo BNDES na Internet, de forma a dar acesso público a essas informações às quais foi dada ampla divulgação pelo banco público.
Ademais, tendo em vista o alerta a respeito da necessidade de manutenção do  sigilo das informações sobre outras operações que não estavam no escopo da matéria tratada no TC Processo 032.888/2016-3 e cujos dados não tiveram ampla divulgação pelo BNDES, propor-se-á que os documentos referentes às atas de reuniões da Cofig constantes do referido processo sejam mantidos como sigilosos nos autos do referido processo.
IV.	Secretaria do Tesouro Nacional - STN/MF
Em resposta à diligência promovida por esta Secretaria, por meio do Ofício 0736/2018-TCU/SecexEstataisRJ (peça 13) , datado de 23/10/2018, a Secretaria do Tesouro Nacional - STN/MF apresentou, tempestivamente as informações e/ou esclarecimentos constantes das peças 25, 26 e 27.
Por intermédio do Ofício SEI 282/2018/CFORM/DIRCO/STN-MF (peça 25) , foram encaminhados ao Tribunal o Memorando SEI 35/2018/GENOR/GFIS/SUGEF/ STN-MF (peça 26) e o Termo de Desclassificação de Informação (peça 27) .
IV.1	Eventuais estudos e documentos sobre sigilo comercial e bancário e possibilidade de reclassificação das informações sigilosas
No Ofício 0736/2018-TCU/SecexEstataisRJ, tratou-se da possibilidade de reclassificação das informações sigilosas no âmbito do TC Processo 032.888/2016-3, com o objetivo de tornar público o acesso às informações da resposta da STN-MF aos seguintes itens dos Ofícios de Requisição TCU: 9-4/2017, de 20/4/2017, itens (a) , (b) , (c) , (d) , (e) , (f) e (h) ; 12-4/2017, de 18/5/2017, itens (a) , (b) , (c) , (d) , (e) , (f) , (g) , (h) , (i) e (j) ; 18-4/2017, de 9/6/2017, todos os itens; 20-4/2017, de 23/6/2017, todos os itens; 28-4/2017, de 20/6/2017, itens (a) e (b) .
No Memorando à peça 26 dos presentes autos, a STN-MF informa que a Nota Técnica 10/2016/GEFEX/COPEC/SUPOF/STN/MF-DF, de 19/10/2016, encaminhada em resposta ao Ofício de Requisição TCU 12-4/2017 nos autos do TC Processo 032.888/2016-3, foi desclassificada como sigilosa conforme o termo à peça 27, em 31/10/2017, pois exauriu-se sua função de documento preparatório para publicação de ato normativo.
A informação originalmente havia sido classificada como sigilosa com base na Lei 12.527/2011, art. 7º, § 3º e Decreto 7.724/2012, art. 3º, inciso XII e art. 20. Foi ressaltado que esse foi o único documento classificado no âmbito da Coordenação-Geral da GFIS/STN. Assim, entendeu-se não haver providências adicionais a serem adotadas no âmbito daquela secretaria em relação a sigilo das informações prestadas ao TCU (peça 26, p. 1) .
IV.3	Justificativas da permanência de sigilo das informações e da possibilidade de danos decorrentes de sua divulgação
Conforme exposto no item anterior, a STN-MF entendeu não haver providências adicionais a serem adotadas no âmbito daquela secretaria em relação a sigilo das informações prestadas ao TCU (peça 26, p. 1) .
IV.4	Análise e proposta de encaminhamento
Cabe destacar que as informações encaminhadas pela STN-MF em resposta aos Ofícios de Requisição 9-4/2017 e 28-4/2017 no âmbito do TC Processo 032.888/2016-3 foram classificadas pelo Tribunal por ocasião de seu recebimento como sigilosas por constituírem informações que subsidiaram a tomada de decisões do Cofig e da Camex, aplicando-se os parâmetros de sigilo definidos à época por esses colegiados, constantes da Ata da 136ª R.O. do Cofig.
Diante do exposto, propor-se-á reclassificar as informações referentes a Nota Técnica 10/2016/GEFEX/COPEC/SUPOF/STN/MF-DF, de 19/10/2016, no âmbito do TC Processo 032.888/2016-3, como públicas.
V.	Banco do Brasil S.A.
O Banco do Brasil S.A. (BB) é entidade vinculada atualmente ao Ministério da Economia e agente exclusivo da União no Programa de Financiamento às Exportações (Proex) . 
O Proex é um programa federal de apoio às exportações brasileiras de bens e serviços que viabiliza financiamento em condições equivalentes às praticadas no mercado internacional, oferecendo duas modalidades: financiamento direto e equalização de juros. 
As competências do BB referentes à equalização de taxas de juros do Proex constam do art. 8º da Resolução CMN 4.063/2012, entre as quais se destacam: receber os pedidos de enquadramento de financiamento ou de refinanciamento às exportações de bens, de serviços e de programas de computador; submeter ao Cofig, liminarmente, quaisquer pedidos relativos à exportação de serviços e de aeronaves para aviação regional; e apresentar para deliberação do Cofig os pedidos relativos a financiamentos ou refinanciamentos com características divergentes das regulamentares.
Em resposta à diligência promovida por esta Secretaria, por meio do Ofício 0737/2018-TCU/SecexEstataisRJ (peça 12) , datado de 23/10/2018, o BB apresentou, tempestivamente as informações e/ou esclarecimentos constantes da peça 35.
V.1	Eventuais estudos e documentos sobre sigilo comercial e bancário 
O BB não informou sobre a existência de estudos e documentos sobre sigilo comercial e bancário aplicáveis à matéria em análise.
V.2	Possibilidade de reclassificação das informações sigilosas
No Ofício 0737/2018-TCU/SecexEstataisRJ, tratou-se da possibilidade de reclassificação das informações sigilosas no âmbito do TC Processo 032.888/2016-3, com o objetivo de tornar público o acesso às informações da resposta do BB aos seguintes itens dos Ofícios de Requisição TCU: 10-4/2017, de 20/4/2017, todos os itens; 21-4/2017, de 23/6/2017, item (c) .
No que se refere à classificação de informações e documentos enviados ao Tribunal em resposta aos Ofícios de Requisição 10-4/2017 e 21-4/2017, o Banco do Brasil, por meio do documento da Unidade de Comércio Exterior - 2018/121118 (peça 35) , de 14/11/2018, registrou que (peça 35, p. 1) :  
"O Banco do Brasil entendeu pela possibilidade de reclassificar a confidencialidade das informações fornecidas anteriormente, atinentes a operações financeiras lastreadas em recursos públicos do Programa de Financiamento às Exportações (PROEX) , para o fim de que possam ter acesso público."
Cabe destacar que a peça 270 do TC Processo 032.888/2016-3 foi encaminhada pelo BB em resposta ao item "c" do Ofício de Requisição 21-4/2017, consistindo em Notas do Tesouro Nacional, da Série I (NTN-I) emitidas de forma direta em favor do BNDES para pagamento das equalizações do Proex.
V.3	Justificativas da permanência de sigilo das informações e da possibilidade de danos decorrentes de sua divulgação
V.4	Análise e proposta de encaminhamento
Tendo em vista que as informações e análises produzidas pelo BB no que se refere à exportação de serviços de engenharia objeto de análise do TC Processo 032.888/2016-3 foram submetidas aos órgãos deliberativos superiores, o Cofig e a Camex, o Tribunal aplicou às informações prestadas pelos órgãos e entidades as disposições da fixadas na 136ª Reunião Ordinária do Cofig (item 50 da presente instrução) , para a divulgação de informações em operações de exportação de serviços; bem como o sigilo aplicável às informações contidas nos memorandos e protocolos de entendimento celebrados entre o Brasil e os países importadores desses serviços.
Diante da resposta do BB ao Tribunal (item 92) , propor-se-á dar acesso público às informações prestadas pela entidade acerca de operações financeiras lastreadas em recursos públicos do Proex em resposta itens dos Ofícios de Requisição TCU 10-4/2017 e 21-4/2017.
VI.	Secretaria de Assuntos Internacionais - Sain/MF
Dentre as atribuições exercidas pela Sain referentes ao Seguro de Crédito à Exportação (SCE) , destacam-se aquelas relativas ao apoio técnico e operacional necessário ao funcionamento do Cofig. À época da realização da fiscalização do TC Processo 032.888/2016-3, a SAIN-MF atuava como Secretaria Executiva do comitê, com base no art. 2º do Decreto 4.993/2004, atualmente o  Secretário Especial de Comércio Exterior e Assuntos Internacionais do Ministério da Economia preside o Cofig conforme  redação dada pelo Decreto 9.798/2019 ao art. 2º do Decreto 4.993/2004.
Em resposta à diligência promovida por esta Secretaria, por meio do Ofício 0738/2018-TCU/SecexEstataisRJ (peça 9) , datado de 23/10/2018, a Sain/MF apresentou, tempestivamente as informações e/ou esclarecimentos constantes da peça 38.
Por meio do Ofício SEI 184/2018/SUCEX/SAIN-MF (peça 38, p. 1-3) , a Sain-MF apresentou os esclarecimentos solicitados pelo Tribunal, conforme exposto a seguir, e a seguinte documentação: "Orientações para preservação de informações sigilosas referentes a operações em atas do COFIG" (peça 38 p. 4-6) , que apresenta critérios para a divulgação de informações definidos na 140ª Reunião Ordinária do Cofig (peça 38 p. 7-10) , de 25/08/2016;; Ofício 1ª Sec/RI/E/481/15 (peça 38 p. 22) , de 04/05/2015; Memorando 10136/AAP/GMMF (peça 38 p. 23) , de 25/04/15; Parecer PGFN/CAF 685/2015 (peça 38 p. 16-21) ; e Parecer PGFN/CJU/COJPN 977/2014 (peça 38 p. 24-38) ; Ato da Mesa do senado Federal 1/2001 (peça 38 p. 4-6) , de 30/01/01; quadro "Orientações para preservação de informações sigilosas referentes a operações em atas do COFIG" (peça 38 p. 42-49) .
V.I1	Eventuais estudos e documentos sobre sigilo comercial e bancário
A SAIN-MF registrou em sua resposta, da mesma forma que a Camex e o Cofig, que a definição sobre o sigilo bancário e comercial das operações amparadas pelo Seguro de Crédito à Exportação (SCE) foi objeto de análise no Cofig em 2015 e 2016; sendo as conclusões apresentadas durante a 140ª Reunião Ordinária do Cofig, com base nos seguintes pareceres: PGFN/CAF 685/2015, em que foi analisada a extensão do sigilo bancário às operações do PROEX e do SCE; e PGFN/CJU/COJPN 977/2014, que tratou da possibilidade de envio, ao Senado Federal, de informações classificadas como sigilosas com fulcro no art. 23 da LAI.
VI.2	Possibilidade de reclassificação das informações sigilosas 
No Ofício 0738/2018-TCU/SecexEstataisRJ, tratou-se da possibilidade de reclassificação das informações sigilosas no âmbito do TC Processo 032.888/2016-3, com o objetivo de tornar público o acesso às informações da resposta da Sain-MF aos seguintes itens dos Ofícios de Requisição TCU: 1-4/2017, de 7/3/2017, itens (a) , (b) e (e) ; 2-4/2017, de 30/3/2017, item (i) ; 17-4/2017, de 9/6/2017, item (a) ; 24-4/2017, de 11/7/2017, itens (a) , (b) , (c) , (d) e (e) ; 26-4/2017, de 20/7/2017, itens (a) , (b) , (c) , (d) , (e) , (f) e (g) ; 31-4/2017, de 23/8/2017, itens (a) , (b) e (c) .
A SAIN-MF considerou necessário destacar que não indicou sigilo nas respostas aos Ofícios de requisição 17-4/2017, 24-4/2017, 26-4/2017 e 31-4/2017, de modo que as informações contidas nos Ofícios 195/2017/SAIN-MF, 230/2017/SAIN-MF, 241/2017/SAIN-MF, 264/2017/SAIN-MF poderiam ser integralmente disponibilizadas ao público desde sua apresentação.
Quanto às respostas aos Ofícios de Requisição TCU 1-4/2017 e 2-4/2017, entendeu-se que não subsistiam motivos para manutenção do sigilo bancário das informações levantadas pela Sain-MF, tendo em vista que o BNDES, agente financeiro resguardado pelo sigilo bancário, passou a publicar na Internet todos os dados sobre os financiamentos à bens e serviços de engenharia. Assim, ressaltou-se que não cabia à Sain-MF, responsável pelo Seguro de Crédito à Exportação, opor sigilo bancário a dados que a instituição financeira segurada decidiu publicizar. 
VI.3	Justificativas da permanência de sigilo das informações e da possibilidade de danos decorrentes de sua divulgação
A SAIN-MF entendeu cabível o acesso público às informações apresentadas pela Secretaria no âmbito da TC Processo 032.888/2016-3, restando prejudicada a manifestação ao item "c" do Ofício 0738/2018-TCU/SecexEstataisRJ.
VI.4	Análise e proposta de encaminhamento
Por ocasião do recebimento dos documentos pelo Tribunal, foram aplicados os critérios definidos à época na 136ª R.O. do Cofig na classificação de sigilo das respostas aos ofícios de requisição no âmbito do TC Processo 032.888/2016-3. Nesse sentido, tendo em vista que a SAIN-MF considerou que as informações contidas nos Ofícios 195/2017/SAIN-MF, 230/2017/SAIN-MF, 241/2017/SAIN-MF, 264/2017/SAIN-MF em resposta aos Ofícios de requisição 17-4/2017, 24-4/2017, 26-4/2017 e 31-4/2017, poderiam já ter sido levadas à público, propor-se-á que sejam reclassificadas como publicas as informações contidas nesses ofícios da SAIN-MF.
A Sain-MF, da mesma maneira que a Camex e o Cofig, entendeu que não caberia manter a chancela de sigilo bancário às informações que o BNDES decidiu publicizar, referentes aos financiamentos a bens e serviços de engenharia concedidos pelo banco a importadores públicos. Assim, quanto às respostas, propor-se-á dar acesso público às informações publicizadas pelo BNDES no âmbito das respostas aos Ofícios de Requisição TCU 1-4/2017 e 2-4/2017.
VII.	Agência Brasileira Gestora de Fundos Garantidores e Garantias S.A. - ABGF
	Em resposta à diligência promovida por esta Secretaria, por meio do Ofício 0735/2018-TCU/SecexEstataisRJ (peça 11) , datado de 23/10/2018, a ABGF apresentou, tempestivamente as informações e/ou esclarecimentos constantes da peça 31.
Por meio do Oficio 481/2018/ABGF (peça 31, p. 1-3) , de 13/11/2018, foram apresentadas respostas aos itens da diligência e encaminhados a seguinte documentação: Ata da 362ª Reunião Ordinária do Conselho de Administração da ABGF (peça 31, p. 4-7) , de 26/07/2016; e Estatuto Social da ABGF (peça 31, p. 8-39) .
VII.1	Eventuais estudos e documentos sobre sigilo comercial e bancário
Primeiramente, a ABGF esclareceu que não foram produzidos estudos ou documentos relacionados ao sigilo comercial e bancário, que pudessem alterar a classificação de informações por ela consideradas sigilosas no âmbito do TC Processo 032.888/2016-3 (peça 31, p. 1) .
VII.2	Possibilidade de reclassificação das informações sigilosas
No Ofício 0735/2018-TCU/SecexEstataisRJ, tratou-se da possibilidade de reclassificação das informações sigilosas no âmbito do TC Processo 032.888/2016-3, com o objetivo de tornar público o acesso às informações da resposta da ABGF aos seguintes itens dos Ofícios de Requisição TCU: 3-4/2017, de 30/3/2017, itens (e) e (g) ; 8-4/2017, de 11/4/2017, item (c) ; 11-4/2017, de 17/5/2017, itens (d) , (i) , (h) e (k) ; 14-4/2017, de 8/6/2017, itens (a) e (g) ; 23-4/2017, de 11/7/2017, itens (a) , (b) , (d) e (e) ; 29-4/2017, de 7/8/2017, itens (e) , (f) , (g) e (m) .
Ressaltou-se, em relação ao sigilo bancário, que o BNDES passou a publicar todos os dados relativos às operações de financiamento garantidas pelo Seguro de Crédito à Exportação (SCE) . Dessarte, a ABGF registrou que "não se opõe à divulgação, por esse Tribunal, de informações que tenha indicado como de acesso restrito, mas que tenham sido consideradas, pelo BNDES ou pelo Comitê de Financiamento e Garantia das Exportações - COFIG, como de acesso público" (peça 31, p. 2) . Assim, o sigilo bancário que a ABGF tenha indicado em relação às referidas informações pode ser desconsiderado por esse Tribunal. 
A ABGF registrou ainda que as demais informações indicadas como de acesso restrito deveriam permanecer sigilosas, tais como aquelas referentes a: sigilo decorrente de risco à competitividade e à governança empresarial; segredo industrial; e informação imprescindível à segurança da sociedade ou do Estado.
VII.3	Justificativas da permanência de sigilo das informações e da possibilidade de danos decorrentes de sua divulgação
Destacou-se que a ABGF iniciou as atividades relacionadas ao SCE em 01/07/2014, por meio da celebração do Contrato de Prestação de Serviços com a União, sendo que os documentos produzidos anteriormente, de titularidade da União, eram custodiados pela Seguradora Brasileira de Crédito à Exportação S/A (SBCE) . Os critérios definidos pelo Cofig em sua 140ª Reunião Ordinária foram utilizados pela ABGF para a classificação das informações no âmbito do TC Processo 032.888/2016-3. Além disso, a ABGF entendeu que permanecem os motivos que embasaram a classificação de informações protegidas por sigilos comercial e de segurança do Estado, pela ABGF, permanecem inalterados. 
Nesse sentido, a ABGF entendeu que as informações por ela classificadas como sigilosas, à exceção daquelas já divulgadas pelo BNDES, não deveriam ser publicadas em face do risco à competividade das empresas envolvidas, conforme o art. 22 da Lei 12.527/2011 e o art. 6°, inciso I, do Decreto 7.724/2012; e à segurança da sociedade ou do Estado, incluindo a condução de negociações e as relações internacionais, segundo o art. 23, inciso II, da Lei 12.527/2001 e o art. 25 do Decreto 7.724/2012.
Por fim, a ABGF registrou que quaisquer alterações na classificação de informações protegidas na forma estabelecida pelo Cofig seriam submetidas à prévia apreciação daquele colegiado.
VII.4	Análise e proposta de encaminhamento
A ABGF entendeu que as informações consideradas como de acesso público pelo BNDES e pelo Cofig, embora tenham sido por ela classificadas como de acesso restrito, poderiam ser divulgadas pelo Tribunal. Da mesma forma que a Camex, o Cofig e a SAIN-MF, a ABGF registrou que o sigilo bancário que a entidade tenha indicado em relação às informações das operações já publicizadas pelo BNDES poderia ser desconsiderado por esse Tribunal. Assim, propor-se-á dar acesso público às informações publicizadas pelo BNDES no âmbito das respostas da ABGF aos Ofícios de Requisição TCU: 3-4/2017, 8-4/2017, 11-4/2017, 14-4/2017, 23-4/2017 e 29-4/2017.
CONCLUSÃO
A presente representação deve ser conhecida pelo Tribunal por preencher os requisitos previstos nos arts. 235 e 237, inciso VII, do Regimento Interno/TCU (item 10) . 
No âmbito do TC Processo 032.888/2016-3, os órgãos e entidades fiscalizados apresentaram informações e tabelas contendo a classificação quanto à confidencialidade de diversos documentos encaminhados. Em síntese, tais documentos apontam como sigilosas, reservadas e/ou restritas as respostas aos itens dos Ofícios de Requisição TCU apresentados no item 14 da presente instrução.
Com fulcro no art. 4º c/c caput do art. 6º c/c § 1º do art. 8º da Resolução-TCU 294/2018, propõe-se que seja sugerido ao Relator dos presentes autos que o Tribunal torne públicas as informações do TC Processo 032.888/2016-3, conforme a seguir:
	a) dar acesso público às informações geradas pelo BNDES e encaminhadas ao Tribunal em resposta (item 37) :
	a.1) aos itens "c" e "d" do Ofício de Requisição TCU 6-4/2017, de 04/04/2017; e
	a.2) ao item "a" do Ofício de Requisição TCU 19-4/2017, de 12/06/2017, com exceção aos dados referentes à análise de risco dos entes soberanos (devedores) , ao prêmio do Seguro de Crédito à Exportação e à taxa de equalização, que foram gerados por outros órgãos/entidades.
	b) retirar a chancela de sigilo bancário dos dados publicizados pelo BNDES sobre os financiamentos a bens e serviços de engenharia concedidos pelo banco a importadores públicos, de forma a tornar públicas essas informações constantes das:
	b.1) respostas da Camex aos Ofícios de Requisição TCU 5-4/2017 de 30/03/2017, 15-4/2017 de 09/06/2017, 25-4/2017 de 20/07/2017 e 30-4/2017 de 23/08/2017 (itens 56) ; 
	b.2) respostas do Cofig aos Ofícios de Requisição TCU 7-4/2017 e 13-4/2017, por meio dos Ofícios 63/2017-SEI-SE e 196/2017-SEI-SE (item 76) ;
	b.3) respostas da SAIN-MF aos Ofícios de Requisição TCU 1-4/2017 e 2-4/2017 (itens 104 e 105) ;
	b.4) respostas da ABGF aos Ofícios de Requisição TCU: 3-4/2017, 8-4/2017, 11-4/2017, 14-4/2017, 23-4/2017 e 29-4/2017 (itens ) .
	c) dar acesso público às informações prestadas pelo BB acerca de operações financeiras lastreadas em recursos públicos do Proex em resposta itens dos Ofícios de Requisição TCU 10-4/2017 e 21-4/2017 (item 95) ;
	d) reclassificar como públicas as informações geradas pela STN-MF referentes a Nota Técnica 10/2016/GEFEX/COPEC/SUPOF/STN/MF-DF, de 19/10/2016 (item 85) ;
	e) manter as demais informações sigilosas do TC Processo 032.888/2016-3 conforme a classificação realizada na origem, especialmente aquelas que abrangem operações não contempladas no escopo da fiscalização realizadas naqueles autos, como as atas das reuniões do Cofig e da Camex (itens 57 e 77) .
	Por fim, propor-se-á encaminhar os autos à Consultoria Jurídica do TCU, com fulcro no item 9.10.1 do Acórdão 1031/2018-TCU-Plenário (item 2) e dar ciência do acórdão que vier a ser proferido ao BNDES, à Camex, ao Cofig, ao BB, à STN e à Sain-MF e à ABGF, destacando que o relatório e o voto que fundamentam a deliberação ora encaminhada podem ser acessados por meio do endereço eletrônico www.tcu.gov.br/acordaos e que, caso tenham interesse, o Tribunal pode encaminhar-lhes cópia desses documentos sem quaisquer custos.
INFORMAÇÕES ADICIONAIS
Cuidam os autos do TC Processo 015.849/2018-0 de representação autuada em decorrência do disposto no item 9.11 do Acórdão 1031/2018-TCU-Plenário (TC Processo 032.888/2016-3) , com o objetivo de consolidar as informações relacionadas à celebração do Protocolo de Entendimento celebrado entre Brasil e ente público soberano, à respectiva aprovação pela Camex e às consequentes operações de financiamento à exportação de serviços de engenharia celebradas entre o BNDES, a empresa brasileira, e o ente público soberano, sob abrigo do referido protocolo de entendimento.
O inteiro teor dos atos internacionais que fundamentaram a concessão do SCE e do Proex-Equalização em operações analisadas no TC Processo 032.888/2016-3 foram informados ao Tribunal pela Camex e pelo Cofig em resposta aos Ofícios de Requisição TCU 5-4/2017 e 7-4/2017 respectivamente, sendo essas informações classificadas à época com base no sigilo bancário e comercial. Conforme analisado na presente instrução (itens 54, 55, 56, 75 e 76) , foi levantado o sigilo bancário dos dados divulgados pelo BNDES na Internet.
Assim, propor-se-á que seja informado ao Relator do TC Processo 015.849/2018-0, Ministro Substituto Augusto Sherman Cavalcanti, no que se refere aos atos internacionais tratados no âmbito do TC Processo 032.888/2016-3, conforme a Camex e o Cofig, foi levantada a chancela de sigilo bancário no que diz respeito aos dados publicizados pelo BNDES das operações de financiamento realizadas com entes soberanos constantes das respostas daqueles colegiados aos Ofícios de Requisição TCU 5-4/2017 e 7-4/2017.
PROPOSTA DE ENCAMINHAMENTO
Ante todo o exposto, submetem-se os autos à consideração superior, propondo sugerir ao Relator:
	a) conhecer da presente representação, satisfeitos os requisitos de admissibilidade previstos nos arts. 235 e 237, inciso VI, do Regimento Interno deste Tribunal, para, no mérito, considerá-la procedente;
	b) dar acesso público às seguintes informações constantes do TC Processo 032.888/2016-3, conforme reclassificação realizada pelos órgão e entidades responsáveis pela classificação na origem nos presentes autos: 
	c) propõe-se que seja sugerido ao Relator dos presentes autos que o Tribunal torne públicas as informações do TC Processo 032.888/2016-3, conforme as seguintes propostas:
	c.1) dar acesso público às informações geradas pelo BNDES e encaminhadas ao Tribunal em resposta:
	c.1.1) aos itens "c" e "d" do Ofício de Requisição TCU 6-4/2017, de 04/04/2017; e
	c.1.2) ao item "a" do Ofício de Requisição TCU 19-4/2017, de 12/06/2017, com exceção aos dados referentes à análise de risco dos entes soberanos (devedores) , ao prêmio do Seguro de Crédito à Exportação e à taxa de equalização, que foram gerados por outros órgãos/entidades;
	c.2) retirar a chancela de sigilo bancário dos dados publicizados pelo BNDES sobre os financiamentos a bens e serviços de engenharia concedidos pelo banco a importadores públicos, de forma a tornar públicas essas informações constantes das respostas:
	c.2.1) da Camex aos Ofícios de Requisição TCU 5-4/2017 de 30/03/2017, 15-4/2017 de 09/06/2017, 25-4/2017 de 20/07/2017 e 30-4/2017 de 23/08/2017; 
	c.2.2) do Cofig aos Ofícios de Requisição TCU 7-4/2017 e 13-4/2017, por meio dos Ofícios 63/2017-SEI-SE e 196/2017-SEI-SE;
	c.2.3) da SAIN-MF aos Ofícios de Requisição TCU 1-4/2017 e 2-4/2017;
	c.2.4) da ABGF aos Ofícios de Requisição TCU: 3-4/2017, 8-4/2017, 11-4/2017, 14-4/2017, 23-4/2017 e 29-4/2017.
	c.3) dar acesso público às informações prestadas pelo BB acerca de operações financeiras lastreadas em recursos públicos do Proex em resposta itens dos Ofícios de Requisição TCU 10-4/2017 e 21-4/2017;
	c.4) reclassificar como públicas as informações geradas pela STN-MF referentes a Nota Técnica 10/2016/GEFEX/COPEC/SUPOF/STN/MF-DF, de 19/10/2016;
	c.5) manter as demais informações sigilosas do TC Processo 032.888/2016-3 conforme a classificação realizada na origem, especialmente aquelas que abrangem operações não contempladas no escopo da fiscalização realizadas naqueles autos, como as constantes das atas das reuniões do Cofig e da Camex; 
	d) informar ao Relator do TC Processo 015.849/2018-0, que, segundo a Camex e o Cofig, nas respostas aos Ofícios de Requisição TCU 5-4/2017 e 7-4/2017 no âmbito do TC Processo 032.888/2016-3, que tratam de internacionais em análise naqueles autos, foi levantada a chancela de sigilo bancário no que diz respeito aos dados das operações de financiamento realizadas com entes soberanos que foram publicizados pelo BNDES;
	e) encaminhar os autos à Consultoria Jurídica do TCU, com fulcro no item 9.10.1 do Acórdão 1031/2018-TCU-Plenário;
f) dar ciência do acórdão que vier a ser proferido ao BNDES, à Camex, ao Cofig, ao BB, à STN e à Sain-MF e à ABGF, destacando que o relatório e o voto que fundamentam a deliberação ora encaminhada podem ser acessados por meio do endereço eletrônico www.tcu.gov.br/acordaos e que, caso tenham interesse, o Tribunal pode encaminhar-lhes cópia desses documentos sem quaisquer custos para V. Sas."
	
2.	Em atenção ao item 9.10.1 do Acórdão 1031/2018-TCU-Plenário, o estudo promovido pela SecexEstataisRJ foi submetido à Consultoria Jurídica - Conjur, que se manifestou nos seguintes termos (peça 72) :
" (...) 
III. DO EXAME DA MATÉRIA
Conforme se depreende da análise empreendida pela SecexEstataisRJ, aquela Unidade Técnica manifesta anuência às justificativas apresentadas pelos órgãos e entidades jurisdicionados acerca da possibilidade de reclassificação de algumas das informações sigilosas prestadas no âmbito do TC-Processo 032.888/2016-3, como também às justificativas quanto à permanência dos motivos do sigilo em relação às demais.
Como se vê, no caso concreto, a preocupação do Ministro-Relator acerca do extenso volume de informações classificadas como sigilosas pelos órgãos e entidades jurisdicionados nos autos do TC-Processo 032.888/2016-3 parece restar sanada, na medida em que as unidades jurisdicionadas manifestaram-se pela reclassificação de diversas das informações prestadas naquele feito, conferindo-lhes acesso público.
Quanto às considerações apresentadas pelos órgãos e entidades jurisdicionados acerca da necessidade de se manter o sigilo das demais informações que elencaram, essas também foram objeto de devida análise por parte da SecexEstataisRJ, a qual reputou tal classificação tecnicamente adequada aos ditames legais.
Realizada tal análise técnica por parte da SecexEstataisRJ, cabe a esta Consultoria Jurídica examinar a presente matéria sobre o seu aspecto jurídico.
III.1	DAS NORMAS DE REGÊNCIA
A Lei de Acesso a Informações (Lei n. 12.527/2011) , de forma clara, estabelece como preceito geral aplicável às informações produzidas pela Administração Pública a observância da publicidade, sendo o sigilo uma exceção, nos seguintes termos, verbis:
"CAPÍTULO I
DISPOSIÇÕES GERAIS
	Art. 1º Esta Lei dispõe sobre os procedimentos a serem observados pela União, Estados, Distrito Federal e Municípios, com o fim de garantir o acesso a informações previsto no inciso XXXIII do art. 5º , no inciso II do § 3º do art. 37 e no § 2º do art. 216 da Constituição Federal.
	Parágrafo único. Subordinam-se ao regime desta Lei:
	I - os órgãos públicos integrantes da administração direta dos Poderes Executivo, Legislativo, incluindo as Cortes de Contas, e Judiciário e do Ministério Público;
	II - as autarquias, as fundações públicas, as empresas públicas, as sociedades de economia mista e demais entidades controladas direta ou indiretamente pela União, Estados, Distrito Federal e Municípios.
	(...) 
	Art. 3º Os procedimentos previstos nesta Lei destinam-se a assegurar o direito fundamental de acesso à informação e devem ser executados em conformidade com os princípios básicos da administração pública e com as seguintes diretrizes:
	I - observância da publicidade como preceito geral e do sigilo como exceção;
	II - divulgação de informações de interesse público, independentemente de solicitações;
	III - utilização de meios de comunicação viabilizados pela tecnologia da informação;
	IV - fomento ao desenvolvimento da cultura de transparência na administração pública;
	V - desenvolvimento do controle social da administração pública." (grifou-se) 
Quanto à excepcionalidade do sigilo, a referida lei assim define os procedimentos e as autoridades responsáveis por sua classificação, estabelecendo o dever do Estado de controlar o acesso e a divulgação de tais informações, verbis:
"Seção III
Da Proteção e do Controle de Informações Sigilosas
	Art. 25.  É dever do Estado controlar o acesso e a divulgação de informações sigilosas produzidas por seus órgãos e entidades, assegurando a sua proteção.  (Regulamento) 
	§ 1º  O acesso, a divulgação e o tratamento de informação classificada como sigilosa ficarão restritos a pessoas que tenham necessidade de conhecê-la e que sejam devidamente credenciadas na forma do regulamento, sem prejuízo das atribuições dos agentes públicos autorizados por lei. 
	§ 2º  O acesso à informação classificada como sigilosa cria a obrigação para aquele que a obteve de resguardar o sigilo.
	§ 3º  Regulamento disporá sobre procedimentos e medidas a serem adotados para o tratamento de informação sigilosa, de modo a protegê-la contra perda, alteração indevida, acesso, transmissão e divulgação não autorizados.
	(...) 
Seção IV
Dos Procedimentos de Classificação, Reclassificação e Desclassificação
	Art. 27.  A classificação do sigilo de informações no âmbito da administração pública federal é de competência:   (Regulamento) 
	I - no grau de ultrassecreto, das seguintes autoridades: 
	a) Presidente da República; 
	b) Vice-Presidente da República; 
	c) Ministros de Estado e autoridades com as mesmas prerrogativas; 
	d) Comandantes da Marinha, do Exército e da Aeronáutica; e 
	e) Chefes de Missões Diplomáticas e Consulares permanentes no exterior; 
	II - no grau de secreto, das autoridades referidas no inciso I, dos titulares de autarquias, fundações ou empresas públicas e sociedades de economia mista; e 
	III - no grau de reservado, das autoridades referidas nos incisos I e II e das que exerçam funções de direção, comando ou chefia, nível DAS 101.5, ou superior, do Grupo-Direção e Assessoramento Superiores, ou de hierarquia equivalente, de acordo com regulamentação específica de cada órgão ou entidade, observado o disposto nesta Lei. 
	(...) 
	Art. 28.  A classificação de informação em qualquer grau de sigilo deverá ser formalizada em decisão que conterá, no mínimo, os seguintes elementos: 
	I - assunto sobre o qual versa a informação; 
	II - fundamento da classificação, observados os critérios estabelecidos no art. 24; 
	III - indicação do prazo de sigilo, contado em anos, meses ou dias, ou do evento que defina o seu termo final, conforme limites previstos no art. 24; e 
	IV - identificação da autoridade que a classificou. 
	Parágrafo único.  A decisão referida no caput será mantida no mesmo grau de sigilo da informação classificada. 
	Art. 29.  A classificação das informações será reavaliada pela autoridade classificadora ou por autoridade hierarquicamente superior, mediante provocação ou de ofício, nos termos e prazos previstos em regulamento, com vistas à sua desclassificação ou à redução do prazo de sigilo, observado o disposto no art. 24.   (Regulamento) " (grifou-se) 
No que tange à proteção e ao controle de informações sigilosas obtidas por esta Corte de Contas no exercício do controle externo que lhe compete, cumpre salientar que tal questão encontra-se atualmente disciplinada no âmbito desta Casa pela Resolução-TCU n. 294/2018, que "Dispõe sobre a classificação da informação quanto à confidencialidade no âmbito do Tribunal de Contas da União", cujos dispositivos pedimos vênia para transcrever, no que pertinente ao exame do feito, verbis, mas com os nossos destaques:
"CAPÍTULO II
DA CLASSIFICAÇÃO DA INFORMAÇÃO
	Art. 4º A classificação das informações produzidas pelo TCU observa a publicidade como preceito geral e o sigilo como exceção.
	Parágrafo único. Compete exclusivamente ao TCU classificar as informações por ele produzidas.
	Art. 5º A informação produzida pelo Tribunal deve ser obrigatoriamente classificada nas seguintes situações:
	I - quando a informação for armazenada sob a forma de documento eletrônico em soluções de tecnologia da informação, observado o disposto no parágrafo único deste artigo;
	II - quando houver indícios ou fundado receio de que a informação se enquadra em qualquer hipótese de sigilo prevista nesta Resolução;
	III - quando a informação tiver sido requisitada em um Pedido de Acesso à Informação ou em qualquer outra solicitação de informação;
	IV- quando da publicação das informações na transparência ativa ou outras iniciativas para promover dados abertos.
	Parágrafo único. É facultado aplicar provisoriamente a chancela "Pendente de classificação" para: 
	I - documentos não classificados pela origem recebidos pelas unidades da Secretaria do Tribunal até que se confirme a sua classificação, juntamente com todos os atributos previstos no art. 14 desta Resolução, com o órgão ou entidade responsável pela informação; ou
	II - outras hipóteses previstas em regulamentação específica, nos termos do art. 24 desta Resolução. 
	Art. 6º Cabe aos servidores do TCU, no momento de recebimento de informação de pessoa física ou jurídica externa ao Tribunal, reproduzir a classificação atribuída na origem.
	Parágrafo único. Quando o documento recebido de pessoa física ou jurídica externa ao Tribunal for resposta a pedido do próprio TCU, em que haja menção explícita à necessidade de classificação da informação, a informação não classificada pelo órgão de origem será considerada pública." (grifou-se) 
	(...) 
CAPÍTULO IV
DOS PROCEDIMENTOS DE CLASSIFICAÇÃO DA INFORMAÇÃO
	(...) 
	Art. 14. A classificação da informação sigilosa deve ser formalizada em instrumento que contenha os seguintes elementos:
	I - hipótese de sigilo, de acordo com o § 3º do art. 8º desta resolução;
	II - grau de sigilo, de acordo com o art. 9º, caso se trate de informações imprescindíveis à segurança da sociedade ou do Estado;
	III - assunto sobre o qual versa a informação;
	IV - fundamento da classificação; 
	V - indicação do prazo e do termo final de restrição de acesso e, quando for o caso, do evento que defina o termo final alternativo, conforme limites previstos no § 3º do art. 9º; e
	VI - identificação do responsável pela classificação.
	§ 1º Caso a informação seja classificada com sigilo estabelecido em legislação específica, o elemento do inciso V não é obrigatório;
	§ 2º Apenas nos casos de informação imprescindíveis à segurança da sociedade ou do Estado os elementos dos incisos II e III são obrigatórios;
	§ 3º O assunto de que trata o inciso III deste artigo deve ser mantido na mesma classificação que a informação a que se refere.
	§ 4º Deve ser mantido histórico nos casos em que houver redução ou prorrogação de prazo de restrição de acesso ou reclassificação da informação.
	§5º Para informações armazenadas em sistema informatizado de processo eletrônico, os elementos listados neste artigo devem ser formalizados por meio de registro no referido sistema.
	(...) 
CAPÍTULO VI
DA PROTEÇÃO E DO CONTROLE DA INFORMAÇÃO
	Art. 17. Cabe ao TCU controlar o acesso e a divulgação de informações sigilosas por ele produzidas ou custodiadas, de forma a resguardar a proteção das informações.
	§ 1º O acesso, a divulgação e o tratamento de informação sigilosa devem permanecer restritos a pessoas que tenham necessidade de conhecê-la, sem prejuízo das atribuições dos agentes públicos autorizados por lei.
	§ 2º O acesso à informação sigilosa cria a obrigação para aquele que a obteve de resguardar a confidencialidade." (grifou-se) 
Segundo se extrai dos dispositivos acima colacionados, a competência para a classificação de informações no âmbito da Administração Pública, se pública ou sigilosa, é atribuída aos respectivos órgãos ou entidades responsáveis por sua produção. Ademais, a informação classificada como sigilosa não é oponível aos agentes públicos autorizados por lei ao seu acesso, apenas lhes cabendo resguardar o sigilo imposto.
Assim, em princípio, cabe ao TCU respeitar a classificação atribuída na origem às informações recebidas de pessoa física ou jurídica externa ao Tribunal.  Nesse sentido, as informações obtidas no exercício da competência fiscalizadora do TCU e que venham a ser consideradas sigilosas por quem as tenha fornecido devem ser rotuladas em conformidade com a classificação atribuída na origem (cf. art. 6º da Resolução-TCU n. 294/2018) .
Por certo, a classificação de informação como sigilosa, por se tratar de excepcionalidade, há de ser devidamente explicitada e fundamentada pelo respectivo órgão ou entidade, com a exposição clara das razões técnicas e jurídicas que a justifiquem (cf. art. 6º, parágrafo único, e art. 14 da Resolução-TCU n. 294/2018) .
Constatadas as hipóteses legais de sigilo, cabe ao TCU, na qualidade de órgão custodiante da informação, controlar o seu acesso e a sua divulgação, assegurando a sua proteção (cf. art. 17 da Resolução-TCU n. 294/2018) .
De outra sorte, caso a classificação de sigilo de informação atribuída pelo respectivo órgão ou entidade de origem não atenda aos ditames legais, seja por falta de motivação ou por fundamentação viciada, pode esta Corte de Contas proceder à sua reclassificação.  Nesse sentido caminha a jurisprudência da Casa, conforme será exposto no tópico seguinte.
III.2	DA JURISPRUDÊNCIA DO TCU ACERCA DO TEMA
A despeito da competência atribuída aos órgãos ou entidades de origem para a classificação das informações pelos mesmos produzidas, e da obrigação legal de o TCU, como órgão custodiante, assegurar a proteção das informações classificadas como sigilosas, a jurisprudência desta Corte de Contas aponta para a possibilidade de este órgão de controle proceder à sua reclassificação, caso constate que a classificação originária não atende aos requisitos legais.
Nesse sentido, pedimos vênia para colacionar os seguintes excertos do voto condutor do Acórdão 2458/2019-TCU-Plenário, proferido pelo Ex.mo Ministro Bruno Dantas, na Sessão de 09/10/2019, verbis com os nossos destaques:
	"Submeto à apreciação do Plenário agravo interposto pela Eletrobras em face de despacho de minha lavra (peça 46) , que, em essência, retirou a chancela de sigilo sobre informações encaminhadas a esta Corte.
 (...) 
9.	De início, conheço do agravo, com fulcro nos arts. 278 e 289 do Regimento Interno do TCU, por entender preenchidos os requisitos de admissibilidade.
10.	Quanto ao mérito propriamente dito, entendo que os argumentos complementares acostados pela Eletrobras não permitem infirmar as conclusões expostas no despacho agravado, tampouco os fundamentos que exteriorizei no voto condutor do Acórdão 2322/2019-TCU-Plenário.
11.	O que se depreende da manifestação da estatal é que, a despeito deste Plenário conceder novo prazo para que a empresa apresentasse razões objetivas e circunstanciadas que motivassem a chancela excepcional de sigilo de partes do documento, a Eletrobras insiste na manutenção do sigilo integral do documento. Vejamos.
12.	Com efeito, conforme afirmado pela empresa, a Lei 12.527/2011 (LAI) prevê hipóteses em que a publicidade dos atos estatais pode ser excepcionada. Isso não significa, em absoluto, subversão da regra estampada no art. 5°, inciso XXXIII, da Constituição Federal. Ao regular o mencionado dispositivo constitucional o legislador ordinário estabeleceu:
"Art. 3º Os procedimentos previstos nesta Lei destinam-se a assegurar o direito fundamental de acesso à informação e devem ser executados em conformidade com os princípios básicos da administração pública e com as seguintes diretrizes:
I - observância da publicidade como preceito geral e do sigilo como exceção;
II - divulgação de informações de interesse público, independentemente de solicitações;
III - utilização de meios de comunicação viabilizados pela tecnologia da informação;
IV - fomento ao desenvolvimento da cultura de transparência na administração pública;
V - desenvolvimento do controle social da administração pública."
13.	Assim, ao conformar o caminho da publicidade dos atos estatais, a Constituição da República incumbiu aos administradores maior ônus argumentativo na tarefa de classificar, quanto ao grau de confidencialidade, informações e documentos relacionados aos negócios públicos, sobretudo quando se deseja atribuir-lhes grau de sigilo.
14.	Nesse contexto, não é razoável que a empresa estatal se valha de argumentos genéricos para classificar as informações, devendo identificar, circunstanciadamente as informações que, de fato, se revestem de sigilo estratégico, comercial, industrial ou bancário, ou que dizem respeito a informações concernentes à intimidade, vida privada, honra e imagem das pessoas, bem como às liberdades e garantias individuais.
15.	Por exemplo, a LAI estabelece que a decisão de classificação da informação em qualquer grau de sigilo observará, no mínimo, os seguintes elementos: assunto sobre o qual versa a informação; fundamento da classificação; indicação do prazo de sigilo; e identificação da autoridade que a classificou.
16.	Dito isso, considero inadmissível sustentar o sigilo de toda a documentação produzida nas investigações no suposto risco de que não se pode mensurar o potencial impacto da mera informação de que a investigação conduzida pela estatal foi disponibilizada para o público em geral; no hipotético risco de uso casuístico das informações; ou no eventual prejuízo a negociações relativas à continuidade da implantação das obras da Usina Termonuclear de Angra III.
17.	Admitir argumento de cunho tão genérico implicaria em verdadeira subversão do mandamento constitucional de publicidade dos negócios estatais, dada a abrangência de tal raciocínio.
 (...) 
23.	Portanto, mais uma vez, em que pese reconhecer que possam existir informações que, por sua natureza, mereçam a chancela de sigilo, o que se trata nesta decisão é que a Eletrobras se abstém, sistemática e reiteradamente, de fundamentar os motivos que eventualmente até poderiam autorizar a classificação excepcional de sigilo em partes pontuais dos documentos em exame.
 (...) 
25.	Por fim, quanto aos precedentes do TCU citados pela Eletrobras, é indubitável que a jurisprudência desta Corte de Contas tem caminhado no sentido de aumentar a publicidade dos atos estatais, assim com preceitua a LAI.
26.	Neste sentido, são diversas as decisões do TCU em que, a despeito da classificação atribuída na origem, este Tribunal ponderou outros princípios constitucionais e reclassificou esses documentos. Posso citar, a título ilustrativo, os Acórdãos 423/2019, 2.014/2017, 2.005/2017, 2.254/2016, 248/2016, 3.343/2015 e 1.854/2015.
27.	Em outra vertente, o Tribunal tem dado publicidade a decisões que, ordinariamente, seriam sigilosas, como forma de fomentar o controle social e legislativo sobre o tema, sem prejuízo de manter o sigilo nas hipóteses decorrente de legislação específica, desde que devidamente motivadas. Cito, nesse contexto, o recente Acórdão 2008/2019-TCU-Plenário, de minha relatoria:
"4. É sabido que os resultados de levantamentos produzidos pelo Tribunal são normalmente sigilosos, na forma do Roteiro de Levantamento do TCU (Portaria-Segecex 24/2018) , de modo a não comprometer as atividades de inteligência ou os trabalhos de investigação em andamento na Casa. Essa restrição é amparada pelo art. 23, inc. VIII, da Lei de Acesso à Informação (LAI) .
5. No entanto, a relevância e o potencial de utilização das conclusões obtidas na busca de soluções políticas e/ou administrativas para a gravíssima situação da Codern justificam conferir publicidade à presente decisão, o que também fomentará os controles social e legislativo sobre o tema.
6. Por outro lado, deve-se manter o sigilo das informações que tratam de riscos identificados e sugestões de futuras ações de controle, quando forem enquadradas, por exemplo, nas hipóteses de sigilo decorrente de legislação específica (Resolução-TCU 294/2018 e Portaria-Segecex 15/2016) .
7. Dessa maneira, o presente processo, com todas as suas peças, deve ser mantido sob o grau de sigilo, exceto quanto à presente decisão (Relatório, Voto e Acórdão) , sendo que, no Relatório precedente, cuidei de suprimir as informações sensíveis que se enquadram nos casos de restrição de acesso à informação acima mencionados, como forma de equilibrar os benefícios da publicidade da informação com o resguardo à operação da companhia e à atuação do Tribunal."
28.	Nessa linha, considerando que a Eletrobras não trouxe argumentos que alterem a percepção inicial da matéria, nem especificou itens que pudessem ser pontualmente objeto de tratamento excepcional, não vislumbro qualquer inovação substancial em relação ao que já foi apreciado monocraticamente.
29.	Desse modo, tendo em vista que os fundamentos da medida adotada não foram infirmados, considero adequado dar a devida publicidade às informações encaminhadas, nos termos da decisão original.
30.	Por fim, este caso particular me faz rememorar, como o fez diversas vezes neste Plenário o Eminente Ministro Walton Alencar Rodrigues, a frase lapidar dita por Louis Brandeis (1856-1941) , Juiz da Suprema Corte Americana, "a luz do sol é o melhor desinfetante".
31.	É necessário, portanto, diante da insistente negativa da Eletrobras em dar publicidade aos elementos das investigações que possuem tais atributos, dar-lhes a transparência que a Carta Magna o estipulou." (grifou-se) 
Cite-se, outrossim, o Acórdão 3343/2015-TCU-Plenário, por meio do qual foi tecida a seguinte determinação à Petrobras, que de forma reiterada e indiscriminada classificava como sigilosas diversas das informações prestadas ao TCU, verbis:
	"9.3. deteminar à Petrobras, com base no art. 250, II, do Regimento Interno/TCU, que doravante, sob pena de os documentos serem considerados como públicos, nos termos do art. 14, §§ 1º e 3º da Resolução-TCU 254/2013, atente para a necessidade de elencar os motivos estabelecidos nos arts. 22 e 28 da Lei 12.527/2011 (Lei de Acesso à Informação) sempre que a Companhia classificar como "não públicos" os documentos e informações encaminhados a esta Corte, remetendo dados que discriminem, no mínimo, os seguintes elementos: (i) grau de confidencialidade; (ii) grupo de pessoas que pode acessar a informação; (iii) assunto sobre o qual versa a informação; (iv) justificativa e fundamento legal da classificação; (v) data de término da restrição de acesso ou evento que defina o termo final alternativo; e (vi) responsável pela classificação;" (grifou-se) 
Como se vê, a atuação desta Corte de Contas no sentido de obter a reclassificação das informações indevidamente classificadas como sigilosas pelos órgãos ou entidades jurisdicionados já vem ocorrendo da seguinte forma.
Em um primeiro momento, abre-se oportunidade para que a respectiva unidade jurisdicionada supra a omissão de motivação ou preste esclarecimento acerca da motivação apresentada, exigindo-lhe sejam indicados de forma circunstanciada os elementos legais autorizadores da classificação de informação com grau de sigilo (cf. art. 28 da Lei 12.527/2011 c/c o art. 14 da Resolução-TCU n. 294/2018) .
Caso persista a omissão de motivação ou caso a motivação apresentada não atenda aos ditames legais, pode esta Corte de Contas proceder à reclassificação da informação, conferindo-lhe publicidade.
Não obstante o entendimento acima aventado, no caso concreto, repita-se, as próprias unidades jurisdicionadas manifestaram-se pela reclassificação de diversas das informações prestadas nos autos do TC-Processo 032.888/2016-3, conferindo-lhes acesso público.  E, quanto à mantença da chancela de sigiloso das demais informações que elencaram, as justificativas apresentadas pelos respectivos órgãos e entidades foram acatadas pela SecexEstataisRJ, que considerou a confidencialidade atribuída tecnicamente adequada aos ditames legais.
Nesse diapasão, caso esta Corte de Contas diverja da análise técnica empreendida pela SecexEstataisRJ (que manifestou anuência à novel classificação atribuída pelos órgãos e entidades jurisdicionados às informações contidas no âmbito do TC-Processo 032.888/2016-3) , poderá proceder à sua reclassificação.
De qualquer sorte, cabe ao TCU, na qualidade de órgão custodiante da informação, controlar o seu acesso e a sua divulgação, assegurando a proteção das informações contidas no TC-Processo 032.888/2016-3 que ao final forem mantidas sigilosas.
IV. CONCLUSÃO E PROPOSTA DE ENCAMINHAMENTO
	Feitos tais esclarecimentos, encaminhem-se os autos ao Ministério Público junto ao TCU, em atenção ao item 9.10.2 do Acórdão 1031/2018-TCU-Plenário."
3.	O Ministério Público, atuando em atenção ao item 9.10.2 do Acórdão 1031/2018-TCU-Plenário, manifestou-se, no essencial, favoravelmente às conclusões da SecexEstataisRJ e da Consultoria Jurídica do TCU, consoante parecer a seguir transcrito (peça 77) : 
"Primeiramente, cabe ressaltar que atuamos em atenção ao item 9.10.2 do Acórdão 1031/2018-TCU-Plenário.
Trata-se de processo apartado de representação autuado em decorrência do item 9.10 do Acórdão 1031/2018-TCU-Plenário, para apurar a efetiva necessidade da classificação sigilosa para um extenso volume de informações requisitadas no Relatório de Auditoria (TC Processo 032.888/2016-3) , que versa sobre a avaliação dos procedimentos para concessão do Seguro de Crédito à Exportação (SCE) e do Proex-Equalização nos financiamentos do Banco Nacional do Desenvolvimento Econômico e Social (BNDES) à exportação de serviços de engenharia, operações regulamentadas e operacionalizadas por órgãos e entidades públicos com o uso de recursos públicos.
Foram diligenciados o Banco Nacional de Desenvolvimento Econômico e Social - (BNDES) , a Câmara de Comércio Exterior (Camex) , o Comitê de Financiamento e Garantia das Exportações (Cofig) , a Secretaria do Tesouro Nacional (STN/MF) , o Banco do Brasil S.A. (BB) , a Secretaria de Assuntos Internacionais (Sain/MF) e a Agência Brasileira Gestora de Fundos Garantidores e Garantias S.A. (ABGF) . 
Efetuada a análise, a SecexEstataisRJ (peça 66) propôs conhecer da representação, nos termos dos artigos 235 e 237, VII, do RI/TCU e, no mérito, considerá-la procedente, sugerindo a adoção de medidas com relação à classificação das informações, haja vista os órgãos/entidades terem se manifestado pela reclassificação da confidencialidade de várias informações, no sentido de darlhes publicidade, assim como justificaram a manutenção da chancela de sigilo com relação às informações e documentos especificados, justificativas consideradas tecnicamente adequadas e acolhidas pela unidade técnica.
Nesse sentido, a unidade técnica propôs dar acesso público e/ou retirar as chancelas de sigilo conforme reclassificação realizada pelos órgãos e entidades de origem, mantendo o sigilo das demais informações, sobretudo as que abrangem operações fora do escopo da fiscalização, tais como as atas das reuniões do Cofig e da Camex.
Por sua vez, a manifestação da Conjur (peça 72) discorreu sobre as normas aplicáveis e a jurisprudência do TCU, ressaltando a regra da publicidade e a excepcionalidade do sigilo das informações produzidas pelos órgãos administrativos com base nas disposições da Lei 12.527/2011 (Lei de Acesso à Informação) , do Decreto 7.724/2012 e da Resolução-TCU 294/2018, para concluir que a exceção de sigilo deve ser fundamentada de forma clara e circunstanciada nas hipóteses legais, podendo o TCU proceder à reclassificação como pública daquela informação que não justifique a confidencialidade atribuída na origem.
Nada obstante, a unidade consultiva também observou que os próprios órgãos/entidades diligenciados procederam à reclassificação de diversas informações, conferindo-lhes acesso público, e que motivaram a manutenção do sigilo sobre as demais informações e documentos em justificativas acolhidas pela unidade técnica.
II
Feitas essas considerações, passamos a fundamentar nossa anuência às manifestações da SecexEstataisRJ (peça 66) e Conjur (peça 72) , conclusões que confirmam a procedência da preocupação externada no Voto do Acórdão 1031/2018-TCU-Plenário (TC Processo 032.888/2016-3) , motivadora da autuação desta representação na tônica de aumentar a transparência dos atos estatais de financiamento público na exportação de bens e serviços de engenharia para importadores públicos.
A propósito, as respostas aos itens dos ofícios de requisição do TCU no processo TC Processo 032.888/2016-3 (peça 66, p. 3-4, item 13) haviam sido classificadas pelas UJ como sigilosas, reservadas e/ou restritas. Entretanto, é premissa que as UJ devem elencar o fundamento legal e a motivação para qualquer restrição ao acesso público de informação, conforme exigências da Lei 12.527/2011 (LAI) , o que se coaduna com o princípio constitucional da publicidade dos atos estatais (artigo 5º, XXXIII) e a necessidade de controle sobre a legitimidade da exceção de sigilo, com vistas ao incremento da transparência pública.
Com efeito, a LAI estabelece a divulgação de informações de interesse público, vedado o uso de argumentos genéricos para classificar as informações, devendo ser identificadas quais informações de fato se revestem de sigilo estratégico, comercial industrial ou bancário, ou que dizem respeito à intimidade, vida privada, honra e imagem das pessoas, bem como liberdades e garantias individuais.
A Resolução-TCU 294/2018 estabelece que, em princípio, será respeitada a classificação atribuída na origem às informações recebidas (artigo 6º) , no entanto, devendo a chancela sigilosa ser devidamente explicitada e fundamentada em razões claras e circunstanciadas nas hipóteses legais (artigos 6º, parágrafo único, e 14) , condicionantes para que o acesso e a divulgação sejam controlados e seja assegurada a proteção à informação (artigo 17) , sob pena de serem reclassificadas e consideradas públicas pelo Tribunal (art. 28 da LAI c/c art. 14 da Resolução-TCU 294/2018) .
Nesse sentido, foi aberta nestes autos oportunidade para que os órgãos e entidades suprissem a omissão de motivação, expondo, de forma circunstanciada, os elementos legais autorizadores da classificação da informação com grau de sigilo.
No presente caso, as próprias UJ manifestaram-se pela reclassificação de diversas informações prestadas no TC Processo 032.888/2016-3. Quanto à manutenção da chancela sigilosa das demais, as justificativas apresentadas foram aceitas pela SecexEstataisRJ, considerando-se tecnicamente adequada a confidencialidade atribuída na origem e mantida nas justificativas em resposta à diligência nestes autos.
Não vislumbramos motivo para divergir da análise da unidade técnica. Nada obstante, manifestamos nossa posição de que, caso o Tribunal entenda que mais elementos devam ser considerados de acesso público, poderá reclassificá-los independentemente de notificação prévia das UJ, as quais já tiveram oportunidade nos autos para justificar a classificação sigilosa atribuída às informações e documentos restantes.
Ademais, a jurisprudência mencionada pela Conjur (peça 72) ressalta o entendimento do TCU no sentido de que a classificação de confidencialidade das informações na origem deve observar ao disposto na legislação aplicável, sob pena de serem reclassificados documentos e informações na origem classificados como sigilosos sem motivação ou com base em justificativas genéricas.
Em especial, o Acórdão 2458/2019-TCU-Plenário, Rel. Min. Bruno Dantas, bem ilustra esse condicionamento. Nada obstante, a conduta das UJ no caso concreto diverge da situação que resultou naquela decisão, visto que nestes autos elas próprias se manifestaram pela reclassificação para conferir acesso público a diversas informações, não havendo controvérsia na análise da SecexEstataisRJ (peça 66) no que tange às informações por elas indicadas para permanecerem em caráter sigiloso.
Por outro lado, a amplitude da reclassificação realizada pelas UJ confirma a procedência desta representação no sentido de publicizar um extenso volume de informações recebidas pelo Tribunal sob a chancela sigilosa, o que sinaliza não uma ocorrência pontual, mas uma política de transparência das informações comprometedora dos mecanismos de controle sobre operações realizadas por aquelas instituições públicas com o uso de recursos públicos.
Com efeito, o resultado da transparência foi alcançado somente após solicitação do TCU, porém, a própria LAI impõe como princípio a "transparência ativa", segundo a qual os órgãos e entidades públicos devem divulgar determinadas informações independentemente de solicitação. Segundo esse comando, informações e documentos administrativos de interesse público devem ser divulgados para o controle social e legislativo, se for o caso, com supressão pontual das informações sensíveis que estejam devidamente fundamentadas e enquadradas nas hipóteses legais de restrição do acesso à informação.
É o que preceitua a Lei de Acesso à Informação e deve ser realizado primariamente pelos próprios órgãos e entidade de origem, sendo reprovável que um extenso volume de documentos sejam encaminhados ao Tribunal sob uma classificação genérica de "sigilosos", transferindo indevidamente para a Corte de Contas a tarefa de realizar a triagem e questionar essa classificação, atribuição que deveria ter norteado não apenas a remessa dos documentos solicitados, mas a própria publicização na origem dos aspectos de suas atividades finalísticas não inseridos nas hipóteses autorizativas de sigilo, viabilizando os mecanismos de controle sobre aquelas operações.
Com efeito, cabe atentar para futura reincidência dessa conduta, com a nossa sugestão de que sejam adotadas, em tal ocasião, medidas de responsabilização pela omissão injustificada da transparência pública.
De toda forma, documentos e informações foram reclassificados pelas próprias UJ, sendo também apresentadas justificativas para os casos de manutenção do sigilo, providências que consideramos suficientes, cabendo implementar no TC Processo 032.888/2016-3 as medidas necessárias para conferir a devida transparência aos elementos publicizados pelos órgãos e entidades, mantendo-se resguardados aqueles sobre os quais foi fundamentada a exceção de sigilo.
III
Desse modo, manifestamo-nos, no essencial, favoravelmente às conclusões da SecexEstataisRJ (peça 66) e da Consultoria Jurídica do TCU (peça 72) e encaminhamos os autos ao E. Relator em cumprimento ao item 9.10.3 do Acórdão 1031/2018-TCU-Plenário, alvitrando que seja conferido pelo Tribunal acesso público aos documentos e informações especificados na proposta de encaminhamento - inclusive no relatório de auditoria e no Relatório e Voto da referida deliberação, sem a omissão das informações tornadas públicas pelos órgãos de origem -, mantendose o sigilo nos demais casos, conforme justificativas apresentadas pelos órgãos e entidades de origem."
	É o relatório.

Danilo Messere Romancini (OAB/DF 25.054) e outros, representando Banco Nacional de Desenvolvimento Econômico e Social.

Procurador Marinus Eduardo De Vries Marsico.

REPRESENTAÇÃO AUTUADA EM DECORRÊNCIA DO ITEM 9.10 DO ACÓRDÃO 1.031/2018 - PLENÁRIO. ANÁLISE SOBRE INFORMAÇÕES CLASSIFICADAS COMO SIGILOSAS PELOS ÓRGÃOS AUDITADOS. DILIGÊNCIAS. PROCEDÊNCIA. AJUSTE NO NÍVEL DE CONFIDENCIALIDADE DAS INDICADAS PEÇAS E INFORMAÇÕES CONSTANTES DO TC 032.888/2016-3, CONFORME RECLASSIFICAÇÃO REALIZADA PELOS ÓRGÃO E ENTIDADES DE ORIGEM. MANUTENÇÃO DAS DEMAIS INFORMAÇÕES COMO SIGILOSAS. ARQUIVAMENTO.

REPRESENTAÇÃO (REPR)

Secretaria de Controle Externo da Administração Indireta no Rio de Janeiro - SecexEstataisRJ, Consultoria Jurídica - Conjur.

Em exame representação, autuada, sob a forma de apartado do processo de auditoria TC Processo 032.888/2016-3, em atenção ao item 9.10 do Acórdão 1031/2018-TCU-Plenário, de minha relatoria, proferido nos seguintes termos: 
	"9.10. determinar a autuação de processo apartado conexo a este processo de auditoria, em cujo âmbito deverão ser analisadas, pela SecexEstataisRJ, as questões descritas na seção "XIV - Sobre informações classificadas como sigilosas pelos órgãos auditados" do voto que fundamenta este acórdão, e autorizar a unidade técnica, desde já, a diligenciar ao BNDES e demais órgãos e entidades abrangidos por essa auditoria, acerca de eventuais estudos e documentos que contenham as análises realizadas sobre sigilo comercial e bancário das informações com a quais trabalha em suas atividades finalísticas; e ainda:
 9.10.1. a submissão do estudo referido no item 9.10, após concluído, à Consultoria Jurídica deste Tribunal para o especial obséquio de seu parecer a respeito das questões referidas no item 9.10, retro, das eventuais propostas apresentadas pela unidade técnica e análise e de sugestões de atuação desta Corte no sentido de obter a reclassificação das informações que possam ser consideradas públicas; 
9.10.2. a submissão do estudo e do parecer referidos nos itens 9.10 e 9.10.1, após concluído esse último, ao Ministério Público junto a esta Corte para o especial obséquio de sua manifestação sobre as análises e conclusões oferecidos pela unidade técnica e pela Conjur; 
9.10.3. a conclusão dos autos ao Relator, após a manifestação do MP/TCU referida no item 9.10.2, retro;"
A então SecexEstataisRJ promoveu diligência ao Banco Nacional do Desenvolvimento Econômico e Social - BNDES, à Câmara de Comércio Exterior da Presidência da República - Camex, ao Comitê de Financiamento e Garantia das Exportações da Camex - Cofig, à Secretaria do Tesouro Nacional - STN, ao Banco do Brasil S/A, à Secretaria de Assuntos Internacionais - Sain e à Agência Brasileira Gestora de Fundos Garantidores e Garantias S/A - AGBF, com vistas ao encaminhamento de eventuais estudos e documentos que contenham as análises realizadas sobre sigilo comercial e bancário das informações com as quais cada uma das entidade trabalha em suas atividades finalísticas; da possibilidade de aplicação dos resultados desses estudos na reclassificação das informações consideradas sigilosas no âmbito do TC Processo 032.888/2016-3, com o objetivo de tornar como de acesso público a resposta dessa entidade a itens dos ofícios de requisição deste Tribunal; bem como das justificativas quanto à permanência dos motivos do sigilo e à possibilidade de danos decorrentes do acesso ou da divulgação, no caso daquelas informações que ainda devam permanecer sob a chancela da confidencialidade (peça 3) .
A partir das informações apresentadas pelas entidades, as quais se manifestaram por reclassificar, como públicas, parte das informações antes consideradas sigilosas, a unidade técnica propõe (peça 66) :
"a) conhecer da presente representação, satisfeitos os requisitos de admissibilidade previstos nos arts. 235 e 237, inciso VI, do Regimento Interno deste Tribunal, para, no mérito, considerá-la procedente;
b) dar acesso público às seguintes informações constantes do TC Processo 032.888/2016-3, conforme reclassificação realizada pelos órgão e entidades responsáveis pela classificação na origem nos presentes autos: 
c) propõe-se que seja sugerido ao Relator dos presentes autos que o Tribunal torne públicas as informações do TC Processo 032.888/2016-3, conforme as seguintes propostas:
c.1) dar acesso público às informações geradas pelo BNDES e encaminhadas ao Tribunal em resposta:
c.1.1) aos itens "c" e "d" do Ofício de Requisição TCU 6-4/2017, de 04/04/2017; e
c.1.2) ao item "a" do Ofício de Requisição TCU 19-4/2017, de 12/06/2017, com exceção aos dados referentes à análise de risco dos entes soberanos (devedores) , ao prêmio do Seguro de Crédito à Exportação e à taxa de equalização, que foram gerados por outros órgãos/entidades;
c.2) retirar a chancela de sigilo bancário dos dados publicizados pelo BNDES sobre os financiamentos a bens e serviços de engenharia concedidos pelo banco a importadores públicos, de forma a tornar públicas essas informações constantes das respostas:
c.2.1) da Camex aos Ofícios de Requisição TCU 5-4/2017 de 30/03/2017, 15-4/2017 de 09/06/2017, 25-4/2017 de 20/07/2017 e 30-4/2017 de 23/08/2017; 
c.2.2) do Cofig aos Ofícios de Requisição TCU 7-4/2017 e 13-4/2017, por meio dos Ofícios 63/2017-SEI-SE e 196/2017-SEI-SE;
c.2.3) da SAIN-MF aos Ofícios de Requisição TCU 1-4/2017 e 2-4/2017;
c.2.4) da ABGF aos Ofícios de Requisição TCU: 3-4/2017, 8-4/2017, 11-4/2017, 14-4/2017, 23-4/2017 e 29-4/2017.
c.3) dar acesso público às informações prestadas pelo BB acerca de operações financeiras lastreadas em recursos públicos do Proex em resposta itens dos Ofícios de Requisição TCU 10-4/2017 e 21-4/2017;
c.4) reclassificar como públicas as informações geradas pela STN-MF referentes a Nota Técnica 10/2016/GEFEX/COPEC/SUPOF/STN/MF-DF, de 19/10/2016;
c.5) manter as demais informações sigilosas do TC Processo 032.888/2016-3 conforme a classificação realizada na origem, especialmente aquelas que abrangem operações não contempladas no escopo da fiscalização realizadas naqueles autos, como as constantes das atas das reuniões do Cofig e da Camex; 
d) informar ao Relator do TC Processo 015.849/2018-0, que, segundo a Camex e o Cofig, nas respostas aos Ofícios de Requisição TCU 5-4/2017 e 7-4/2017 no âmbito do TC Processo 032.888/2016-3, que tratam de internacionais em análise naqueles autos, foi levantada a chancela de sigilo bancário no que diz respeito aos dados das operações de financiamento realizadas com entes soberanos que foram publicizados pelo BNDES;
e) encaminhar os autos à Consultoria Jurídica do TCU, com fulcro no item 9.10.1 do Acórdão 1031/2018-TCU-Plenário;
f) dar ciência do acórdão que vier a ser proferido ao BNDES, à Camex, ao Cofig, ao BB, à STN e à Sain-MF e à ABGF, destacando que o relatório e o voto que fundamentam a deliberação ora encaminhada podem ser acessados por meio do endereço eletrônico www.tcu.gov.br/acordaos e que, caso tenham interesse, o Tribunal pode encaminhar-lhes cópia desses documentos sem quaisquer custos para V. Sas."
	
Submetidos os autos a exame da matéria sobre o seu aspecto jurídico, a Consultoria Jurídica - Conjur (peça 72) registrou que, a despeito da competência atribuída aos órgãos ou entidades de origem para a classificação das informações pelos mesmos produzidas, a jurisprudência do Tribunal aponta para a possibilidade de esta Corte proceder à reclassificação, caso constate que a classificação originária não atende aos requisitos legais, seja por falta de motivação ou por fundamentação viciada.
Nada obstante, destacou que, no caso concreto, as próprias unidades jurisdicionadas manifestaram-se pela reclassificação de diversas das informações prestadas nos autos do TC-Processo 032.888/2016-3, conferindo-lhes acesso público.  Quanto à mantença da chancela de sigiloso das demais informações que elencaram, as justificativas apresentadas pelos respectivos órgãos e entidades foram acatadas pela então SecexEstataisRJ, que considerou a confidencialidade atribuída tecnicamente adequada aos ditames legais.
O Representante do Ministério Público junto a este Tribunal manifestou-se, no essencial, favoravelmente às conclusões da unidade técnica e da Consultoria Jurídica, sugerindo que "seja conferido pelo Tribunal acesso público aos documentos e informações especificados na proposta de encaminhamento - inclusive no relatório de auditoria e no Relatório e Voto da referida deliberação, sem a omissão das informações tornadas públicas pelos órgãos de origem -, mantendo-se o sigilo nos demais casos, conforme justificativas apresentadas pelos órgãos e entidades de origem" (peça 77) .
Adianto que anuo à análise promovida pela SecexEstataisRJ, sem prejuízo de ajustar o encaminhamento sugerido, e divirjo, pontualmente, do exame realizado pela Conjur.
Para contextualizar, rememoro que a medida adotada por meio do referido subitem 9.10 do Acórdão 1031/2018-TCU-Plenário decorreu do entendimento de que a matéria tratada no âmbito do TC Processo 032.888/2016-3 (procedimentos relacionados à concessão de financiamentos à exportação de serviços de engenharia) é de relevante interesse público, eis que o contexto e o entorno das operações são eminentemente públicos, porém os órgãos e entidades classificaram parte significativa das informações, atos administrativos e documentos como sigilosos; bem como de dúvidas acerca da efetiva necessidade da classificação dessa miríade de informações como sigilosas pelos órgãos auditados e acerca da adequação dessa classificação tão ampla aos ditames legais, especialmente sob o enfoque teleológico (a intenção da norma) .
As respostas das diligências realizadas e a reclassificação de várias informações como públicas corroboram a impressão inicial deste Relator de que, naquela oportunidade, os diversos órgãos classificaram informações como sigilosas com uma amplitude excessiva.
II
Em relação ao caso concreto ora em exame, concordo com a análise da então SecexEstataisRJ no sentido de acolher a nova classificação realizada pelos órgãos de origem para retirar o sigilo de parte das informações e manter as demais sigilosas, especialmente as que abrangem operações não contempladas no escopo da fiscalização realizadas naqueles autos.
Por oportuno, ressalto o entendimento, em relação ao qual explanarei adiante, de que se deve respeitar o mais possível a discricionariedade do gestor responsável pela classificação da informação, exceto em caso de eventual nulidade na prática do ato de classificação da informação e seu procedimento prescrito em lei ou de evidentes exageros ou absurdos.
O BNDES reconsiderou a classificação do sigilo das informações referentes às suas representações no Uruguai e na África do Sul; à situação atual de execução, incluindo informações sobre adimplência/inadimplência dos beneficiados e/ou sobre eventual suspensão de parcelas, dos mencionados contratos de financiamento à exportação de serviços de engenharia e construção de infraestrutura que envolve ente público estrangeiro; bem como às informações concernentes às operações de financiamento de exportação de serviços de engenharia a entes públicos estrangeiros amparadas pelo EXIM-Pós-Embarque (número da operação, exportador, descrição do serviço/empreendimento, país, valor da exportação, valor do financiamento, situação atual, percentual de desembolso já realizado, entre outras) , ressalvando, no que tange à análise de risco dos entes soberanos (devedores) , ao prêmio do Seguro de Crédito à Exportação e à taxa de equalização, que tais informações não foram geradas pelo BNDES e, nesse sentido, deve prevalecer a classificação dos órgãos que originaram tais dados.
A unidade técnica destacou que, atualmente, o BNDES disponibiliza em sua página na internet (http://www.bndes.gov.br) dados relativos às operações de financiamento para exportação celebradas com ente público, tais como: descrição da operação; país de destino; data da contratação; valor da operação; valor desembolsado; taxa de juros; prazo total.
Por outro lado, o banco reiterou o entendimento acerca da manutenção do sigilo das informações relativas aos saldos devedores informados nos boletins de acompanhamento de entidades dotadas de personalidade jurídica de direito privado; às normas internas que estabelecem regras para definição da classificação de risco de crédito de instituições financeiras e não financeiras no exterior, bem como de países de governos soberanos, que são protegidos por sigilo empresarial; e à remuneração do Banco Mandatário, que é uma informação de natureza estritamente comercial, privativa da relação comercial do exportador com o banco mandatário.
A Camex informou que, na época da auditoria, a definição sobre o sigilo bancário e comercial das operações amparadas pelo Programa de Financiamento às Exportações (Proex) e Seguro de Crédito à Exportação (SCE) foi objeto de análise pelo Cofig em 2015 e 2016, o qual definiu os critérios para a divulgação de informações em operações de exportação de serviços.
Atualmente, ambas as entidades entendem que não subsistem motivos para manter o sigilo bancário das informações apresentadas, pois o BNDES, agente financeiro resguardado pelo sigilo bancário, passou a publicar na internet todos os dados sobre os financiamentos a bens e serviços de engenharia destinados a importadores públicos, inclusive cópias dos contratos de mútuo.
A única ressalva se refere às atas de reuniões da Camex e do Cofig, uma vez que contêm informações sobre operações não compreendidas no escopo da auditoria, que são protegidas por sigilo bancário ou comercial e dizem respeito a operações de financiamento à exportação não contempladas entre aquelas cujos dados foram amplamente divulgados pelo BNDES. Nesse sentido, a Camex e o Cofig entendem que o inteiro teor das referidas atas de reunião não deve ser tornado público, de modo a manter o sigilo das demais operações de financiamento que não se refiram a bens e serviços de engenharia destinados a devedores soberanos, pois sua divulgação poderia prejudicar empresas exportadoras brasileiras, ao disponibilizar a seus concorrentes informações comerciais sensíveis.
A STN informou que a Nota Técnica 10/2016/GEFEX/COPEC/SUPOF/STN/MF-DF, de 19/10/2016, foi desclassificada como sigilosa em 31/10/2017, após exaurir sua função de documento preparatório para publicação de ato normativo.
O Banco do Brasil entendeu pela possibilidade de reclassificar a confidencialidade das informações fornecidas anteriormente, atinentes a operações financeiras lastreadas em recursos públicos do Proex, para o fim de que possam ter acesso público.
A SAIN destacou que não indicou sigilo em relação a parte dos documentos apresentados, os quais poderiam ser integralmente disponibilizados ao público desde sua apresentação. Quanto aos demais, entendeu que não subsistiam motivos para manutenção do sigilo bancário, tendo em vista que o BNDES passou a publicar os dados sobre os financiamentos à bens e serviços de engenharia.
A ABGF entendeu que permanecem inalterados os motivos que embasaram a classificação de informações protegidas por sigilos comercial e de segurança do Estado, as quais não devem ser publicadas, com exceção das já divulgadas pelo BNDES.
Como exposto, acolho a proposta da unidade técnica de retirar o sigilo das mencionadas informações do TC Processo 032.888/2016-3 enviadas ao Tribunal em resposta aos ofícios de requisição listados.
De todo modo, cabe ressaltar que, além da classificação das peças, no âmbito da gestão processual desta Corte, há também a classificação de confidencialidade do processo. Como o TC Processo 032.888/2016-3 é sigiloso, exige-se autorização específica para a leitura de peças.
Quanto ao encaminhamento, a unidade técnica utilizou três diferentes redações (item 118 da instrução) : dar acesso público às informações geradas pelo BNDES ("a") e às prestadas pelo BB ("c") ; retirar a chancela de sigilo bancário dos dados publicizados pelo BNDES para tornar públicas as informações constantes das respostas da Camex, do Cofig, da SAIN e da ABGF ("b") ; bem como reclassificar como públicas as informações geradas pela STN-MF referentes a Nota Técnica 10/2016/GEFEX/COPEC/SUPOF/STN/MF-DF, de 19/10/2016 ("d") .
Pondero ser o mesmo o efeito prático de todas essas propostas: retirar o sigilo das peças/informações no e-TCU, reproduzindo a reclassificação realizada pelos órgãos de origem, em sintonia com o disposto no art. 6º da Resolução TCU 294/2018. Assim, considerando pertinente ajustar os termos do encaminhamento sugerido, proponho ao Plenário proceder os devidos ajustes no sistema de forma a alterar a classificação das indicadas peças e informações nos autos do TC Processo 032.888/2016-3, de acordo com a reclassificação promovida pelos órgãos de origem.
Ademais, a unidade técnica, em sua proposta, fez menção às respostas aos ofícios de requisição, sem explicitar quais são as peças e informações que deverão ter sua classificação alterada. De modo a evitar qualquer equívoco, essencial que a SecexFinanças, unidade atualmente responsável pelos autos, previamente, indique expressamente as peças e informações do referido processo que sofrerão alteração no nível de confidencialidade registrado no sistema, conforme a reclassificação dos órgãos.
Observo, ainda, que o Procurador Marinus Eduardo De Vries Marsico sugeriu "que seja conferido pelo Tribunal acesso público aos documentos e informações especificados na proposta de encaminhamento - inclusive no relatório de auditoria e no Relatório e Voto da referida deliberação, sem a omissão das informações tornadas públicas pelos órgãos de origem -, mantendo se o sigilo nos demais casos, conforme justificativas apresentadas pelos órgãos e entidades de origem." (destaques inseridos) 
Com as devidas vênias, considero escusada qualquer alteração no relatório de auditoria e no Relatório e Voto que acompanham o Acórdão 1031/2018-TCU-Plenário. Entendo que as informações que puderam ser publicizadas nos referidos documentos foram suficientes para fundamentar a deliberação e para permitir, naquele momento, levar ao Plenário, em sessão pública e, portanto, também à sociedade brasileira, o conhecimento e o resultado do trabalho de auditoria realizado por este Tribunal, a integralidade dos achados de auditoria e as providências adotadas acerca de cada um deles.
Estando o TC Processo 032.888/2016-3 já arquivado, pondero não ser oportuno promover qualquer alteração nos documentos produzidos naquela época, ressaltando, de qualquer modo, que foi alcançado o intuito das medidas ora em exame, determinadas por meio do Acórdão 1031/2018-TCU-Plenário, de contribuir para o aumento da transparência na Administração Pública. 
A unidade técnica sugeriu também informar ao Relator do TC Processo 015.849/2018-0, que, segundo a Camex e o Cofig, nas respostas aos Ofícios de Requisição TCU 5-4/2017 e 7-4/2017 no âmbito do TC Processo 032.888/2016-3, foi levantada a chancela de sigilo bancário no que diz respeito aos dados das operações de financiamento realizadas com entes soberanos que foram publicizados pelo BNDES.
Destaco que referido processo (TC Processo 015.849/2018-0) , que também está sob minha relatoria, trata de representação autuada em decorrência do disposto no item 9.11 do Acórdão 1031/2018-TCU-Plenário, com o objetivo de consolidar as informações relacionadas à celebração do Protocolo de Entendimento celebrado entre Brasil e ente público soberano, à respectiva aprovação pela Camex e às consequentes operações de financiamento à exportação de serviços de engenharia celebradas entre o BNDES, a empresa brasileira, e o ente público soberano, sob abrigo do referido protocolo de entendimento.
Entendo, portanto, apropriado determinar a juntada de cópia da presente deliberação ao TC Processo 015.849/2018-0, com vistas a deixar assente, naqueles autos, que foi levantada a chancela de sigilo bancário no que diz respeito aos dados publicizados pelo BNDES das operações de financiamento realizadas com entes soberanos constantes das respostas aos Ofícios de Requisição TCU 5-4/2017 e 7-4/2017.
III
No que se refere à análise promovida pela Consultoria Jurídica quanto ao aspecto jurídico da matéria, que teve a anuência do Ministério Público, manifesto pontual divergência, pelas razões que passo a expor.
A Conjur defende que a jurisprudência aponta para a possibilidade de esta Corte de Contas proceder à reclassificação de informações, caso constate que a classificação originária não atende aos requisitos legais. Nesse sentido, o Tribunal, inicialmente, concede oportunidade para que a unidade jurisdicionada supra a omissão de motivação ou preste esclarecimento acerca da motivação apresentada, exigindo-lhe sejam indicados de forma circunstanciada os elementos legais autorizadores da classificação de informação com grau de sigilo e "caso persista a omissão de motivação ou caso a motivação apresentada não atenda aos ditames legais, pode esta Corte de Contas proceder à reclassificação da informação, conferindo-lhe publicidade".
Para o Procurador Marinus Eduardo De Vries Marsico: "caso o Tribunal entenda que mais elementos devam ser considerados de acesso público, poderá reclassificá-los independentemente de notificação prévia das UJ, as quais já tiveram oportunidade nos autos para justificar a classificação sigilosa atribuída às informações e documentos restantes".
Não olvido que esta Corte deva continuar sua relevante atuação na indução e promoção da transparência pública, preceito republicano e basilar da Administração Pública, a exemplo da atuação do presente processo, que culminará com a disponibilização de parte das informações antes consideradas sigilosas, a partir da reclassificação promovida pelos órgãos de origem.
Nada obstante, não foi prevista, na legislação, a participação do TCU nos procedimentos de classificação, reclassificação e desclassificação de informações produzidas por outros órgãos e entidades.
A esse respeito, reproduzo trecho do voto revisor por mim apresentado no âmbito do TC Processo 009.240/2022-5 (Acórdão 1735/2022-TCU-Plenário) , cujo teor do entendimento lá exposto, apesar de tratar da reclassificação de informações sigilosas em sede de cautelar, aplica-se ao presente caso:
"13.	Ocorre que a competência para classificação das informações - atividade inserida no conceito de 'tratamento da informação' (Lei 12.527/2011, art. 4º, V; Decreto 7.724/2012, art. 3º, VI) - é privativa do próprio ente detentor da informação, seguindo a seguinte atribuição de competências constante do art. 27 da LAI, relativa ao Poder Executivo Federal:
LAI, art. 27. A classificação do sigilo de informações no âmbito da administração pública federal é de competência:        
I - no grau de ultrassecreto, das seguintes autoridades:
a) Presidente da República;
b) Vice-Presidente da República;
c) Ministros de Estado e autoridades com as mesmas prerrogativas;
d) Comandantes da Marinha, do Exército e da Aeronáutica; e
e) Chefes de Missões Diplomáticas e Consulares permanentes no exterior;
II - no grau de secreto, das autoridades referidas no inciso I, dos titulares de autarquias, fundações ou empresas públicas e sociedades de economia mista; e
III - no grau de reservado, das autoridades referidas nos incisos I e II e das que exerçam funções de direção, comando ou chefia, nível DAS 101.5, ou superior, do Grupo-Direção e Assessoramento Superiores, ou de hierarquia equivalente, de acordo com regulamentação específica de cada órgão ou entidade, observado o disposto nesta Lei.
§ 1º A competência prevista nos incisos I e II, no que se refere à classificação como ultrassecreta e secreta, poderá ser delegada pela autoridade responsável a agente público, inclusive em missão no exterior, vedada a subdelegação.
§ 2º A classificação de informação no grau de sigilo ultrassecreto pelas autoridades previstas nas alíneas "d" e "e" do inciso I deverá ser ratificada pelos respectivos Ministros de Estado, no prazo previsto em regulamento.
§ 3º A autoridade ou outro agente público que classificar informação como ultrassecreta deverá encaminhar a decisão de que trata o art. 28 à Comissão Mista de Reavaliação de Informações, a que se refere o art. 35, no prazo previsto em regulamento.
14.	Reparem que o Congresso Nacional, ao aprovar a Lei 12.527/2011, estabeleceu taxativamente as competências para classificação das informações, de acordo com o grau de sigilo, sendo que a LAI, que regulamenta a Constituição Federal, não conferiu ao Tribunal de Contas da União poderes para classificar informações produzidas pelo Poder Executivo Federal. Trata-se, como se vê, de competência privativa das autoridades daquele Poder, seguindo a sistemática supratranscrita.
 (...) 
21.	Nesta esteira, vale consignar que também não caberia a este Corte atuar como instância revisora da classificação atribuída pelo Ministério da Saúde. 
22.	A este respeito, a LAI estabeleceu a possibilidade de reavaliação da classificação - seja pela própria autoridade classificadora ou autoridade hierarquicamente superior - mediante provocação ou de ofício (art. 29) , a apresentação de pedido de desclassificação ao Ministro de Estado, em grau recursal (art. 17) , ou mesmo a revisão da classificação - no caso de secretas e ultrassecretas - pela Comissão Mista de Reavaliação de Informações (CMRI - art. 35, II) , que é instância colegiada, interministerial, composta por integrantes de diversos órgãos do Poder Executivo Federal (art. 46 do Decreto 7.724/2012) . Em paralelo, negado o acesso a informações sigilosas, é cabível recurso à Controladoria-Geral da União (CGU) , órgão de controle ao qual foi dada a prerrogativa legal para atuar na dinâmica do tratamento da informação (art. 16) . 
23.	Regulamentando especificamente a reclassificação de informações, o Decreto 7.724/2012 estabelece que: 
Art. 35. A classificação das informações será reavaliada pela autoridade classificadora ou por autoridade hierarquicamente superior, mediante provocação ou de ofício, para desclassificação ou redução do prazo de sigilo. 
 (..) 
Art. 36. O pedido de desclassificação ou de reavaliação da classificação poderá ser apresentado aos órgãos e entidades independente de existir prévio pedido de acesso à informação.
Parágrafo único. O pedido de que trata o caput será endereçado à autoridade classificadora, que decidirá no prazo de trinta dias.
Art. 37. Negado o pedido de desclassificação ou de reavaliação pela autoridade classificadora, o requerente poderá apresentar recurso no prazo de dez dias, contado da ciência da negativa, ao Ministro de Estado ou à autoridade com as mesmas prerrogativas , que decidirá no prazo de trinta dias. (..) 
§ 4º Desprovido o recurso de que tratam o caput e os §§1º a 3º , poderá o requerente apresentar recurso à Comissão Mista de Reavaliação de Informações, no prazo de dez dias, contado da ciência da decisão. - g.n.
24.	Trata-se, como se vê, de sistemática de tratamento de informação cuidadosamente concebida pelo legislador, envolvendo diversos entes públicos, na qual não há espaço legal para atuação do Controle Externo com objetivo de reclassificar a informação.
25.	Esta Casa, a meu ver, não deve assumir o papel de instância revisora das restrições de acesso a informações produzidas ou custodiadas por outras instituições, muito menos instância de apelação quanto aos pedidos de acesso à informação."
A normatização, também no âmbito do Tribunal, prevê o acatamento da decisão do órgão detentor da informação, consoante disposto no art. 6º da Resolução TCU 294/2018: "Cabe aos servidores do TCU, no momento de recebimento de informação de pessoa física ou jurídica externa ao Tribunal, reproduzir a classificação atribuída na origem".
Assim, entendo que o TCU não detém competência para rever a classificação realizada por outros órgãos, tampouco atuar como instância recursal de pedidos de acesso à informação.
Por certo que, por ser ato administrativo, o ato de classificação da informação pode até ser objeto sob jurisdição da Corte de Contas, mas, em geral, não no seu mérito. O controle exercido pelo Tribunal deve se ater a avaliação de eventuais nulidades na prática do ato de classificação da informação e seu procedimento prescrito em lei, respeitando-se o mais possível a discricionariedade do gestor, exceto se constatado evidentes exageros ou absurdos no seu conteúdo, demonstrados em cada caso concreto.
Na hipótese de serem encontradas nulidades, poderia o Tribunal determinar ao órgão a adoção de medidas para anulação da classificação realizada, mas não poderia, por si, proceder a reclassificação da informação, como aventado pela Conjur e pelo MP/TCU.
Nesse mesmo sentido, permito-me citar o entendimento defendido, em declaração de voto apresentada no TC Processo 009.240/2022-5, pelo Ministro Benjamin Zymler, Redator do Acórdão 1735/2022-TCU-Plenário:
"2. 	No caso, manifesto-me de acordo com a análise do Revisor, no sentido de que não cabe ao Tribunal adentrar o mérito do ato de classificação das informações de estoque de insumos estratégicos em saúde - IES quanto ao grau de sigilo, efetivada pelo Ministério da Saúde, e promover a sua reclassificação, de forma a tornar públicas as mencionadas informações. 
3. 	No limite, compreendo que esta Corte de Contas pode assinar prazo para que a entidade invalide o referido ato, em caso de ilegalidade, nos termos do inciso IX do art. 71 da Constituição Federal."
O enunciado de jurisprudência que acompanha referida decisão assim dispõe: "Não compete ao TCU reclassificar o nível de acesso a informações qualificadas como sigilosas por órgão jurisdicionado, tampouco atuar como instância recursal de pedidos de acesso à informação. Todavia, em caso de ilegalidade na prática do ato de classificação da informação ou de inobservância de procedimento prescrito em lei, pode o Tribunal assinar prazo para anulação do ato (art. 71, inciso IX, da Constituição Federal) ".
Portanto, embora se reconheça deliberações que aventaram a possibilidade de o Tribunal reclassificar informações, há decisões também em sentido contrário, inexistindo, portanto, jurisprudência assente nos termos mencionados pela unidade técnica.
Ademais, parte das deliberações reproduzidas no pronunciamento da Conjur cuidou de questão específica, a exemplo dos Acórdãos 423/2019 (Relatora Ministra Ana Arraes) , 2.014/2017 (Relator Ministro Bruno Dantas) , 2005/2017 (Relator Ministro Benjamin Zymler) e 2254/2016 (Relator Ministro Walton Alencar Rodrigues) , todos do Plenário, mediante os quais se deliberou por conceder acesso a documentos considerados sigilosos aos responsáveis nos processos, com vistas a garantir o pleno exercício do contraditório e da ampla defesa, não se tratando na disponibilização de acesso geral, por qualquer interessado, a informações classificadas como sigilosas e, portanto, não se tratando propriamente de reclassificação das informações.
Importante ressaltar que não está em discussão o acesso às informações por parte desta Corte, a qual, sem dúvidas, pode requisitar e acessar todas as informações, ainda que sigilosas, com fundamento no art. 42 da Lei Orgânica, no art. 3º do RI/TCU, entre outros dispositivos, para o cumprimento de suas fiscalizações.
Especialmente quanto às operações finalísticas do BNDES, como se sabe, a partir da decisão prolatada pelo Supremo Tribunal Federal no MS 33.340- DF, Relator Ministro Luiz Fux, em 26/05/2015, restou definitivamente decidido que os sigilos bancário e empresarial não podem ser opostos ao TCU por bancos públicos.
Diante de todo o exposto, considero que esta Corte não deve reclassificar informação classificada como sigilosa por órgão de origem, podendo, em casos de ilegalidade, determinar a adoção de medidas para anulação da classificação e respeitando a discricionaridade do gestor quanto ao fundamento da classificação de sigilo, salvo hipótese de exageros ou absurdos no seu conteúdo.
	Assim, destacando minha concordância com o encaminhamento proposto pela unidade técnica, que teve o aval do MP/TCU em seu parecer, com pontuais ajustes, manifesto-me por que o Tribunal adote o Acórdão que ora submeto à deliberação deste Colegiado.
TCU, Sala das Sessões, em 13 de dezembro de 2022.
AUGUSTO SHERMAN CAVALCANTI 
Relator